ACORDAO-COMPLETO-2567507

ACÓRDÃO 2812/2023 ATA 9/2023 - PRIMEIRA CÂMARA

VISTOS, relatados e discutidos estes autos de tomada de contas especial instaurada pelo Fundo Nacional de Desenvolvimento da Educação em decorrência de irregularidades na aplicação dos recursos federais repassados por intermédio de termo de compromisso celebrado com o município de Quixabá/PB, para a construção de unidade escolar do tipo creche, agora em fase de análise do recurso de reconsideração interposto pelo ex-prefeito Júlio Cesar de Medeiros Batista contra o Acórdão 18200/2021-TCU-Primeira Câmara, que julgou suas contas irregulares, imputando-lhe débito e multa.
ACORDAM os Ministros do Tribunal de Contas da União, reunidos em sessão da 1ª Câmara, ante as razões expostas pelo Relator e com fundamento nos arts. 32, I, e 33 da Lei 8.443/1992, em: 
9.1. conhecer do presente recurso de reconsideração, para, no mérito, dar-lhe provimento parcial;
9.2. reduzir o valor da multa aplicada ao Sr. Júlio Cesar de Medeiros Batista, constante do item 9.4 do Acórdão 18200/2021-TCU-Primeira Câmara, que passa a ser de R$ 10.000,00 (dez mil reais) ;
9.3. encaminhar cópia desta decisão ao recorrente e à Procuradoria da República no Estado da Paraíba, com a informação de que o relatório e o voto que o fundamentam podem ser consultados no endereço eletrônico www.tcu.gov.br/acordaos.

Recurso de reconsideração interposto contra acórdão que julgou as contas do recorrente irregulares, imputando-lhe débito e multa, em decorrência de irregularidades na aplicação de recursos federais oriundos de termo de compromisso para a construção de uma unidade escolar do tipo C (creche).

Primeira Câmara

Município de Quixabá/PB

3. Interessados/Responsáveis/Recorrentes:
3.1. Interessado: Fundo Nacional de Desenvolvimento da Educação (00.378.257/0001-81)
3.2. Responsáveis: Hidro Perfurações Eireli - EPP (04.830.606/0001-05); Júlio César de Medeiros Batista (XXX.840.934-XX); Município de Quixabá/PB (08.881.567/0001-26)
3.3. Recorrente: Júlio César de Medeiros Batista (XXX.840.934-XX)

13.1. Ministros presentes: Walton Alencar Rodrigues (Presidente), Benjamin Zymler, Jorge Oliveira (Relator) e Jhonatan de Jesus.
13.2. Ministro-Substituto presente: Augusto Sherman Cavalcanti.

JORGE OLIVEIRA

Ministro Benjamin Zymler

Trata-se de recurso de reconsideração interposto por Júlio Cesar de Medeiros Batista, exprefeito de Quixabá/PB (gestões 2009-2012 e 2013-2016) , contra o Acórdão 18200/2021-TCU-Primeira Câmara, mantido pelo Acórdão 479/2022-TCU-Primeira Câmara, que julgou suas contas irregulares, imputandolhe débito e multa em decorrência de irregularidades na aplicação dos recursos federais repassados ao município por intermédio do Termo de Compromisso 1.679/2011-PAC2-Proinfância, celebrado com o Fundo Nacional de Desenvolvimento da Educação (FNDE) , para a construção de uma unidade escolar do tipo C (creche) .
2.	A decisão recorrida foi prolatada nos seguintes termos:
	"9.1. julgar regulares com ressalva as contas do Município de Quixabá/PB, com fundamento nos arts. 1°, inciso I, 16, inciso II, 18 e 23, da Lei 8.443/1992, dando-lhe quitação;
	9.2. julgar irregulares as contas do Sr. Júlio César de Medeiros Batista e da empresa Hidro Perfurações Eireli - EPP, nos termos dos arts. 1°, inciso I, 16, inciso III, alíneas 'b' e 'c', 19 e 23, inciso III, da Lei 8.443/1992;
	9.2. condenar os responsáveis designados no subitem anterior ao pagamento solidário da quantia abaixo indicada, com a incidência dos devidos encargos legais, calculados a partir da data correspondente até o efetivo recolhimento, na forma da legislação em vigor, nos termos dos arts. 1°, inciso I, 16, inciso III, alínea 'c', 19, parágrafo único, e 23, inciso III, da Lei 8.443/1992: (sic) 
	VALOR ORIGINAL
	DATA DA OCORRÊNCIA

	R$ 51.933,40
	14/6/2013

	9.3. fixar o prazo de 15 (quinze) dias, a contar da data da notificação, para que os responsáveis comprovem, perante o Tribunal, o recolhimento da referida quantia aos cofres do FNDE, nos termos do art. 23, inciso III, alínea 'a', da Lei 8.443/1992 c/c o art. 214, inciso III, alínea 'a', do Regimento Interno do TCU (RI/TCU) ;
	9.4. aplicar multas individuais no valor de R$ 40.000,00 ao Sr. Júlio César de Medeiros Batista e à empresa Hidro Perfurações Eireli - EPP, nos termos do art. 57 da Lei 8.443/1992;
	9.5. fixar o prazo de 15 (quinze) dias, a contar das datas das notificações, para que os responsáveis comprovem, perante o Tribunal (arts. 214, inciso III, alínea 'a', e 269 do RI/TCU) , o recolhimento das referidas quantias aos cofres do Tesouro Nacional, atualizadas monetariamente, quando pagas após seu vencimento, desde a data de prolação deste acórdão até a do efetivo recolhimento, na forma da legislação em vigor;
	9.6. autorizar a cobrança judicial das dívidas, caso não atendidas as notificações, nos termos do art. 28, inciso II, da Lei 8.443/1992;
	9.7. dar ciência deste acórdão aos responsáveis, ao FNDE e à Procuradoria da República no Estado da Paraíba, neste caso, com fulcro no art. 16, § 3°, da Lei 8.443/1992."
3.	Transcrevo, com ajustes de forma, trecho do parecer elaborado pelo auditor da Secretaria de Recursos (Serur) , atual Unidade de Auditoria Especializada em Recursos (AudRecursos) , que analisou os argumentos apresentados pelo recorrente[footnoteRef:2]: [2:  Peça 147.] 
"HISTÓRICO
2.	O Fundo Nacional de Desenvolvimento da Educação (FNDE) instaurou esta tomada de contas especial em razão da omissão no dever de prestar contas dos recursos repassados ao Município de Quixabá, Estado da Paraíba, por meio do Termo de Compromisso 1679/2011 - PAC II Proinfância, cujo objeto consistiu em executar as ações relativas a (s) unidade (s) de educação infantil, de acordo com as especificações do (s) projeto (s) aprovado (s) pelo Fundo Nacional de Desenvolvimento da Educação FNDE e em conformidade com os requisitos da lei supramencionada e demais condicionantes.
3.	Para tanto, o Fundo repassou ao Município R$ 618.004,48.
4.	Expirado em 26/8/2016 o prazo para a apresentação da prestação de contas sem o cumprimento dessa obrigação, o órgão concedente instaurou esta tomada de contas especial e, ao final, concluiu pela responsabilidade de Júlio César de Medeiros Batista, Prefeito Municipal de Quixabá no período de 1°/1/2009 a 31/12/2016, pelo débito correspondente ao valor transferido.
5.	Citado no âmbito do Tribunal, o responsável afirmou que o Município havia apresentado a prestação de contas ao FNDE intempestivamente, em 4/1/2018, por intermédio do SIGPC - Sistema de Gestão de Prestação de Contas, e também apresentou cópia da respectiva documentação.
6.	Em resposta à diligência, o FNDE se manifestou pela insuficiência dos documentos que lhe foram enviados, conforme a Nota Técnica 4/2018- DIESP/COAPC/CGAPC/DIFIN (peça 19, p. 116) . Na ocasião, remeteu a Parecer Técnico de Execução Física, embasado em relatório de vistoria realizada em 4/7/2016, em que se registrou estar a obra inacabada, com apenas 48,01% de avanço físico, portanto não atingido o objetivo da avença. 
7.	Imputaramse ao responsável as seguintes irregularidades:
a) não execução da totalidade do objeto, embora tenha sido pago a totalidade dos recursos pactuados, à conta do Termo de Compromisso PAC 2 01679/2011, realizado no município de Quixabá/PB;
b) inexecução parcial do objeto, sem aproveitamento do mesmo, à conta do Termo de Compromisso PAC 2 - 01679/2011, realizado no município de Quixabá/PB;
c)  não aplicação dos recursos transferidos ao município de Quixabá-PB pelo Termo de Compromisso PAC 2 - 01679/2011 no mercado financeiro.
8.	Examinada a resposta do responsável, o Tribunal entendeu, no essencial, que:
a)  os documentos anexados ao instrumento de resposta demonstraram a conclusão das obras, não obstante tenha sido verificada uma diferença de R$ 51.933,40 entre os serviços verificados in loco pela Polícia Federal e os medidos e pagos pela Prefeitura Municipal. 
b)  não era possível compensar a parcela não executada da obra pela construção da murada da creche, conforme requerido pelo ex-prefeito, tendo em vista a inadequação de eventual acordo informal entre o poder público e o terceiro contratado, não apenas por contrariar a legislação e inúmeros princípios jurídicos da Administração Pública, mas também por deixar de produzir os elementos mais basilares da necessária prestação de contas e a impossibilidade de se assegurar o nexo de causalidade entre os recursos federais e o elemento construtivo em questão;
 c) pelo exame da documentação juntada aos autos se pode reputar que se concluiu a obra, não obstante parcela significativa dos serviços tenha sido executada depois da vistoria realizada pelo FNDE em 4/7/2016 e do término da vigência do termo de compromisso;
d) a conclusão e o recebimento do objeto somente ocorreram em 28/11/2019, mais de seis anos depois do último dos dez pagamentos efetivados à empresa Hidro Perfurações Eireli - EPP, em 14/6/2013, de modo que se liquidaram integralmente as despesas e antes da efetiva realização dos serviços. Tal fato, por si só, bastaria para fundar aplicação de sanção aos responsáveis pela etapa de medição e liquidação e pela supervisão das obras, mas, considerando que tais agentes não foram identificados nem instados a se defender no feito, não cabe o retorno dos autos para efetivação dessa providência, com fulcro nos princípios da eficiência processual e da razoável duração do processo;
e) o ora recorrente não juntou aos autos meio de prova de que houve execução dos serviços não verificados no Laudo 578/2020-SETEC/SR/PF/PB, elaborado pelos peritos de engenharia da Polícia Federal no estado da Paraíba, razão por que cabe a glosa do montante de R$ 51.933,40 e estabelecimento da data do débito na em que se fez o último pagamento, 14/6/2013;
f) recai a responsabilidade pela devolução dos valores sobre a empresa Hidro Perfurações Eireli - EPP, recebedora dos pagamentos para a execução do objeto do Termo de Compromisso 1679/2011, consoante o acervo probatório juntado ao processo;
g) o ora recorrente deve responder solidariamente pelo débito porque os dispêndios ocorreram durante o período de sua gestão e ele participou culposamente da cadeia causal do dano, tendo em vista a sua conduta culposa na supervisão e gestão do Termo de Compromisso 1679/2011;
h) o ora recorrente agiu com grave negligência, pois, na condição de gestor do Termo de Compromisso 1679/2011 e responsável por vários atos de execução (assinatura de empenhos e ordens de pagamento) , não adotou medidas de sua alçada para impedir o pagamento integral da avença sem que as obras estivessem concluídas. Tal atitude culminou com a posterior realização do objeto em desacordo com o pactuado originalmente, em valor inferior ao efetivamente pago à empresa, ou seja, com o pagamento de serviços cuja execução não foi demonstrada.
9.	O responsável interpôs da decisão os Embargos de Declaração de instrumento acostado à peça 92. A 1ª Câmara os julgou por meio do Acórdão 479/2022 (peça 107) proferido em 8/2/2022 e manteve os termos da decisão mencionada.
10.	Diante disso, o interessado vem interpor o recurso ora examinado.
ADMISSIBILIDADE    
11.	Perfilha-se o exame de admissibilidade juntado à peça 119, em que se propõe conhecer do recurso e suspender os subitens 9.2 (duplicado) , 9.3, 9.4, 9.5 e 9.6 da decisão combatida, acolhido pelo relator do recurso, Ministro Jorge Oliveira (peça 122) .
MÉRITO              
12.	Delimitação
12.1	Quanto ao mérito do recurso, no essencial é de perquirir se a execução mediante emprego de R$ 116.491,51 oriundos do Município dos serviços cuja execução se impugnou no procedimento de controle administrativo [i] constitui crédito do Município perante a União compensatório do débito imputado no valor de R$ 51.933,40 imputado em razão da impugnação e [ii] implica o cabimento da condenação do Município a ressarcir o erário na condição de beneficiário da aplicação dos recursos pecuniários objeto das contas especiais.
13.	Da não constituição na relação jurídica relativa ao processo de crédito do ora recorrente perante a União e da consequente impossibilidade jurídica de compensação do débito imputado no caso concreto
13.1.	À peça 112, p. 210, o recorrente sustenta que 'as irregularidades não existem', ou 'foram corrigidas', conforme comprovaria 'a documentação acostada aos autos'.
13.2.	A decisão teria sido fundada no entendimento de que 'parte da obra objeto do convênio não estava executada, conforme relatório da Polícia Federal, peça 76, que foi corroborado pela instrução peças 78, 79 e 80'.
13.3.	Depois de emitido o relatório mencionado, a empresa executora da obra do convênio teria 'realiz[ado] as correções dos pontos apontados como não executados, e, concluiu/corrigiu os serviços', como demonstrariam a planilha anexada ao instrumento de recurso trazida à peça 113, em que se registrou comparações '[d]as correções com os apontamentos do Laudo n.° 578/2020-SETEC/SR/PF/PB, anexado ao instrumento de recurso e trazido à peça 114. 
13.4.	O recorrente transcreve o seguinte trecho do mencionado laudo (peça 114, p. 18) :
f) O projeto da creche previa uma caixa d'água com capacidade para 10.000 litros, instalada em um castelo d'água de formato cilíndrico, com estrutura em concreto armado e fechamento em alvenaria, com 10,00m (dez metros) de altura, porém, foi constatado in loco que o castelo d'água não foi executado, constatando-se no local que foram instaladas 02 (duas) caixas d'água em PVC com capacidade inferiores ao previsto, sendo uma no solo, de onde a água e bombeada para uma caixa d'água superior, assentada sobre estrutura feita com peças de andaime metálico. Além disso, a edificação é cercada, nos fundos, frente e laterais, por um muro com aproximadamente 180,00 m (cento e oitenta metros) de extensão e altura (medida pelo lado interno) de 2,30 m (dois metros e trinta centímetros) , nos fundos, na parede do lado oeste e, enquanto no lado leste tem parte da alvenaria medindo 1,40m e o restante 2,90m de altura. O muro é feito em alvenaria de tijolos cerâmicos, revestidos com argamassa (reboco) e pintado com tinta acrílica, havendo, na sua parte frontal, 02 (dois) portões para acesso, confeccionados em grade de aço, medindo 3,10m x 2,05m um, enquanto o outro mede 3,60m por 2,05m. Segundo informações prestadas pela Prefeitura, por meio da Secretária de Administração do município, Sra. Denize Torres Candeia, o muro da creche foi executado com recursos próprios da Prefeitura Municipal de Quixaba/PB.
13.5.	E junta aos autos as 'image[ns]' trazidas às peças 117118.
13.6.	Diante disso, assevera que seria 'necessária a realização de perícia de engenharia e visita in loco na obra para se constatar a execução completa do objeto depois da correção do 'Castelo D'água'', com o que caberia 'desconstituir o débito imputado ao recorrente, seja pela correção dos serviços e ou pela compensação de serviços, e julgue regulares as contas'.
13.7.	O recorrente assevera que, quando mesmo não tivesse sido 'agora plenamente corrigid[a]' a 'parte inicialmente não executada no importe de R$ 51.933,40 [...], referente a construção de uma caixa D'Água', teria havido [i] reconhecimento do 'no importe de R$ 116.491,51 [...] de serviços executados a maior e que nunca foram pagos pelo município' por parte 'do Município (doc. 05) ' e [ii] reconhecimento por parte 'da Polícia Federal (doc. 02) ' de que 'os serviços de murada não previsto no plano de trabalho foram executados (doc. 06) '.
13.8.	Haveria 'forte jurisprudência' do Tribunal no sentido da possibilidade de 'compensação' dessa natureza. O recorrente cita o Acórdão 1127/2017-TCU-Plenário, cuja ementa assim reproduz:
CONTRATO - SUPERFATURAMENTO - REPARAÇÃO DO DANO AO ERÁRIO - COMPENSAÇÃO DE DÉBITOS E CRÉDITO EXISTENTES ENTRE A ADMINISTRAÇÃO E A CONTRATADA - APLICAÇÃO SUBSIDIÁRIA DO ART. 368 DO CÓDIGO CIVIL - LEGALIDADE - TCU. Trata-se de tomada de contas especial acerca de superfaturamento decorrente de avaliação superior ao valor de mercado efetuada em contrato de locação celebrado por prefeitura municipal. Foram constatadas duas ocorrências para fins de apuração do prejuízo ao erário, a saber: o superfaturamento nos valores de aluguel e a inadimplência, pela prefeitura, das mensalidades da locação pelo período de 22 meses. Diante desses fatos, foi efetivado o distrato do contrato de locação que ensejou a compensação de débitos e créditos entre as partes contratantes. Para efetivar o distrato, a controladoria municipal efetuou os cálculos dos valores pagos a maior pelo Poder Público (decorrentes do superfaturamento) , bem como dos aluguéis que deixaram de ser pagos. O relator, ao examinar esse procedimento de compensação de valores, esclareceu que, 'embora não haja previsão legal expressa para que seja realizado pela Administração Pública, é indiscutível a existência de dívidas recíprocas e, tendo em vista ser penoso, demorado e nem sempre frutífero o caminho processual para a reparação de dano ao erário, pode-se entender como legítima a aludida operação'. Acrescentou, com fundamento na análise efetuada pela unidade técnica, que 'o art. 54 da Lei 8.666/1993 prevê a aplicação supletiva de normas do direito privado aos contratos administrativos, como é o caso do instituto da compensação, constante do art. 368 do Código Civil'. Apesar da legalidade do procedimento em tela, o julgador destacou que houve erro significativo nos cálculos, os quais foram identificados pela unidade técnica, que entendeu não subsistir a responsabilidade dos agentes que geraram o prejuízo original. Segundo o órgão técnico, deveriam responder pelo débito restante apenas os que concorreram para o cálculo e o pagamento indevido decorrente do distrato. Discordando dessa manifestação, o relator esclareceu que 'a responsabilização não pode ser afastada ante a constatação de que, caso não tivessem sido praticados os atos irregulares que implicaram o pagamento com sobrepreço dos bens alugados, não haveria o prejuízo', pois 'isso não significa que não houve conduta danosa pelos que participaram da compensação irregular'. Diante desses fundamentos, o Plenário, acolhendo a proposição do relator, deliberou, entre outras medidas, por determinar novas citações e o reexame da situação dos agentes que concorreram para o dano em sua origem. 
13.9.	Seria inegável que os 'serviços/valores executados a maior serviram ao Município', de modo que este teria sido 'beneficiado com a aplicação supostamente irregular dos recursos'.
13.10.	Depreenderseia da leitura dos infratranscritos incisos VI, XXV e XXVI do 'termo de compromisso assinado pelo Município PAC 201679/2011 (peça 02, Pág. 58/59) ' que é do Município 'a responsabilidade [...] na garantia de adaptação do aparelho objeto do convênio ao regular funcionamento, arcando com tais despesas'. 
VI - Garantir, com recursos próprios, a conclusão da (s) obra (s) acima pactuada (s) e sua entrega à população, no caso de os valores transferidos se revelarem insuficientes para cobrir todas as despesas relativas à implantação;
[...... omissis ......]
XXV - Responsabilizar-se por todos os encargos de natureza trabalhista e previdencíária, decorrentes de eventuais demandas judiciais relativas a recursos humanos utilizados na execução do objeto deste Termo de Compromisso, bem como por todos os ônus tributários ou extraordinários que incidam sobre o presente Instrumento, ressalvados aqueles de natureza compulsória, lançados automaticamente pela rede bancária arrecadadora;
XXVI - Adotar todas as medidas necessárias à correta execução deste Termo de Compromisso.
13.11.	O funcionamento da creche estaria condicionado à construção da obra e, por isso, teria 'servi[do] ao objetivo dos recursos aplicados'. Diante do disposto nos supratranscritos inciso VI e XXVI do referido termo de compromisso, 'o dever de tais despesas' seria do Município.
13.12.	Por isso, pelo fato de que 'a compensação é possível' e 'pela obrigação legal e instrumental do próprio município de arcar tais despesas com recursos próprios', seria evidente que a pessoa física do gestor não é responsável pela realização da devolução dos valores'.
13.13.	Ademais disso, de acordo com o infratranscrito art. 3o da Decisão Normativa 57/2004 do Tribunal, a responsabilidade pela devolução dos recursos seria do Município, e não do ex-gestor.
Art. 3° Caso comprovado que o ente federado se beneficiou pela aplicação irregular dos recursos federais transferidos, o Tribunal, ao proferir o julgamento de mérito, condenará diretamente o Estado, o Distrito Federal ou o Município, ou a entidade de sua administração, ao pagamento do débito, podendo, ainda, condenar solidariamente o agente público responsável pela irregularidade e/ou cominar-lhe multa.
13.14.	Tal 'solução' teria sido adotada 'para os Municípios que transferiram os recursos do FUNDEF para outras contas e aplicaram em despesas diversas', em atendimento [i] ao subitem 9.1.3 do Acórdão 2819/2020-TCU-Plenário, [ii] a 'orientação contida no Acórdão 2093/2020-TCU-Plenário' e no Acórdão 1072/2017-TCU-Plenário, relatado pelo Ministro Bruno Dantas.
Análise
13.15.	Em apertada síntese, o recorrente sustenta que [i] a execução mediante emprego de R$ 116.491,51 oriundos do Município de Quixabá dos serviços cuja execução se impugnou no procedimento de controle administrativo constitui crédito do Município perante a União compensatório do débito no valor de R$ 51.933,40 imputável, dada a impugnação de despesas realizadas nesse valor, exclusivamente ao Município, e que [ii] caberia condenar exclusivamente o Município a ressarcir o erário pela aplicação irregular dos recursos repassados, em observância ao disposto no art. 3o da Decisão Normativa 57/2004 do Tribunal e a decisões precedentes sobre a matéria.
13.16.	A alegação não merece prosperar.
13.17.	Transcrevemse parcialmente, destacando-se os trechos reputados de maior interesse para esta análise, os itens 46 a 48 da instrução juntada à peça 79 (tal como reproduzidos, com alterações de forma, no relatório da decisão combatida) , em que se examinou, dentre outros documentos, o mencionado laudo:
46. Em seguida, passamos ao exame da documentação anexada pelo responsável em maio/2021 (peças 75-77) , mais especificamente o Laudo n° 578/2020-SETEC/SR/PF/PB, elaborado em 16/9/2020 pelos peritos de engenharia da Superintendência Regional da Polícia Federal no Estado da Paraíba, no bojo do Inquérito Policial 2020.0007852, referente 'à perícia realizada na obra de construção de uma creche/escola, padrão da Fundação Nacional de Desenvolvimento da Educação - FNDE, tipo C, no município de Quixaba/PB, objeto da Tomada de Preços n° 009/2011 da Prefeitura Municipal de Quixaba/PB' (peça 76) , que constatou, em suma, o que se segue:
[...... omissis ......]
46.2. O valor dos serviços pagos pela Prefeitura encontra-se 11,77% acima do valor dos serviços considerados como executados pela perícia, correspondendo tal diferença monetária ao montante de R$ 51.933,40, tendo sido constatado que 'diversos serviços ou não foram executados ou foram executados de maneira divergente em relação ao projeto, não obstante tenham sido pagos integralmente pela Prefeitura';
[...... omissis ......]
46.5. A obra em tela, executada pela empresa Hidro Perfurações Ltda., foi recebida pela Prefeitura Municipal de Quixabá/PB em 28/11/2019, conforme Declaração de Recebimento de Obra (peça 76, p. 14) ; todavia, constatou-se que foram realizados 10 (dez) pagamentos pelo aludido Município à citada empresa, tendo o último pagamento sido realizado em 14/06/2013, ou seja, mais de 06 (seis) anos antes do recebimento da obra, evidenciando que, a não ser que tenha havido algum outro pagamento não informado à perícia, restou claro que 'houve pagamentos antecipados por serviços não executados pela Prefeitura Municipal de Quixaba/PB', pois o recebimento da obra deveria ser contemporâneo à data do último pagamento, o qual foi realizado em junho de 2013, totalizando todo o montante contratado pela Prefeitura, ou seja, R$ 616.297,57, configurando infração à Lei n° 4.320/1964, bem como eventual dano ao Erário.
[...... omissis ......]
48. Do exame promovido em todos esses elementos, com destaque para o laudo pericial emitido pela equipe de engenheiros da Superintendência Regional da Polícia Federal no Estado da Paraíba, restou demonstrado que a obra objeto desta Tomada de Especial, qual seja, a creche/escola padrão FNDE, tipo C, no município de Quixabá/PB, custeada com recursos do Termo de Compromisso n° 01679/2011 - PAC II PROINFÂNCIA, foi concluída e está beneficiando a comunidade; entretanto, verificou-se que diversos serviços ou não foram executados ou foram executados de maneira divergente em relação ao projeto, não obstante tenham sido pagos integralmente pela Prefeitura, ocasionando danos ao erário no valor de R$ 51.933,40, a partir de 14/6/2013, data do último pagamento realizado pelo Município à empresa contratada (conforme Demonstrativo da Receita e da Despesa à peça 9, p. 7-8) , que atualizado até a presente data perfaz o montante de R$ 79.769,70, conforme Demonstrativo de Débito juntado à peça 78.
13.18.	Como se vê, o Tribunal entendeu que os documentos anexados aos instrumentos de adução de alegações defensórias pelo ora recorrente na fase de instrução do procedimento demonstraram a conclusão das obras. Parte da alegação se funda, portanto, na premissa falsa textualmente descrita pelo recorrente de que a Corte entendeu que 'parte da obra objeto do convênio não estava executada'.
13.19.	O débito imputado ao ora recorrente, decorreu, na verdade, da verificação de diferença de R$ 51.933,40 entre os serviços verificados no local pela Polícia Federal e os medidos e pagos pela Prefeitura Municipal. A Corte entendeu não apenas que diversos serviços ou não foram executados ou foram executados de maneira divergente em relação ao projeto - não obstante tenham sido pagos integralmente pela Prefeitura  -, mas também que se fizeram os pagamentos à empresa contratada para a execução da obra - dentre eles, os pagamentos relativos aos serviços não executados ou executados de modo diverso do previsto  - em período findo em 14/06/2013, mais de seis anos antes do recebimento da obra, o que caracteriza a grave irregularidade consistente na antecipação de pagamentos por serviços não executados, em infração à Lei n° 4.320/1964, e em dano ao Erário presumível ante a não demonstração do bom e regular emprego dos recursos, por força do art. 70, parágrafo único, da Constituição da República.
13.20.	Caberia reformar a decisão vergastada somente na hipótese de percepção de erro de julgamento. Quer dizer, se o recorrente lograsse demonstrar
a)  que se prestaram com o emprego dos recursos pecuniários objeto das contas - e não com recursos oriundos do Município - os serviços reputados não executados ou executados em desconformidade com o previsto; e
b)  que a execução completa e o recebimento do objeto não ocorreram em 28/11/2019, mais de seis anos depois do último dos dez pagamentos efetivados à empresa Hidro Perfurações Eireli - EPP, em 14/6/2013, de modo que se liquidaram integralmente as despesas e antes da efetiva realização dos serviços.
13.21.	Em vez disso, o impugnante tenciona fazer ver que deu cabo de reparação do dano causado ao erário resultante da parcela dos serviços reputados não prestados ou prestados de modo discrepante do previsto mediante a efetuação posterior dos serviços completa e conforme com o previsto, fato alegado que a Corte poderia constatar mediante a inspeção pleiteada, com o que 'verificar[ia] as correções nos pontos dos serviços corrigidos'. 
13.22.	Equivale a dizer que ele entende possível a reparação do dano causado ao erário diversa do recolhimento da dívida aos cofres do Tesouro Nacional em cumprimento à condenação de ressarcir o erário consubstanciada na decisão atacada: seria possível tal reparação mediante a execução dos serviços faltantes e a execução adequada dos serviços executados em desconformidade com o previsto custeadas com recursos pecuniários distintos daqueles objeto deste procedimento de controle administrativo.
13.23.	Como assinalado textualmente na fundamentação da decisão combatida, reparações de tal natureza se constituiriam em acordo informal entre o poder público e o terceiro contratado juridicamente impossíveis 'não apenas por contrariar a legislação e inúmeros princípios jurídicos da Administração Pública, mas também por deixar de produzir os elementos mais basilares da necessária prestação de contas.'
13.24.	Com efeito, não há previsão legal de reparação desse jaez de prejuízo causado ao erário, o que a faz juridicamente impossível na medida em que o Direito Administrativo é informado pelo princípio da legalidade restrita. 
13.25.	Sobre o tema, ensina Hely Lopes Meirelles (in Direito Administrativo Brasileiro, 25ª ed., 2000, pp. 82-83) que:
A legalidade, como princípio de administração (CF, art. 37, caput) , significa que o administrador público está, em toda a sua atividade funcional, sujeito aos mandamentos da lei e às exigências do bem comum, e deles não se pode afastar ou desviar, sob pena de praticar ato inválido e expor-se a responsabilidade disciplinar, civil e criminal, conforme o caso.
A eficácia de toda atividade administrativa está condicionada ao atendimento da Lei e do Direito. (...) Com isso, fica evidente que, além da atuação conforme à lei, a legalidade significa, igualmente, a observância dos princípios administrativos.
Na Administrção Pública não há liberdade nem vontade pessoal. Enquanto na administração particular é lícito fazer tudo que a lei não proíbe, na Administração Pública só é permitido fazer o que a lei autoriza. A lei para o particular significa 'pode fazer assim'; para o administrador público significa 'deve fazer assim'.
As leis administrativas são, normalmente, de ordem pública e seus preceitos não podem ser descumpridos, nem mesmo por acordo ou vontade conjunta de seus aplicadores e destinatários, uma vez que contêm verdadeiros poderes-deveres, irrelegáveis pelos agentes públicos. Por outras palavras, a natureza da função pública e a finalidade do Estado impedem que seus agentes deixem de exercitar os poderes e de cumprir os deveres que a lei lhes impõe. Tais poderes, conferidos à Administração Pública para serem utilizados em benefício da coletividade, não podem ser renunciados ou descumpridos pelo administrador sem ofensa ao bem comum, que é o supremo e único objetivo de toda ação administrativa. [...]
13.26.	No Acórdão 1127/2017-TCU-Plenário, relatado pelo Ministro José Múcio Monteiro, evocado pelo recorrente, admitiuse a excepcional compensação de créditos e débitos entre as partes contratantes na execução exclusivamente financeira ante a existência de dívidas recíprocas em tal execução ante a efetivação de rescisão contratual amigável prevista na Lei 8.666/1992, cujos arts. 78 e 79 dispõem:
Art. 78.  Constituem motivo para rescisão do contrato:
[ ...... omissis ...... ]
XII - razões de interesse público, de alta relevância e amplo conhecimento, justificadas e determinadas pela máxima autoridade da esfera administrativa a que está subordinado o contratante e exaradas no processo administrativo a que se refere o contrato;
XIII - a supressão, por parte da Administração, de obras, serviços ou compras, acarretando modificação do valor inicial do contrato além do limite permitido no § 1o do art. 65 desta Lei;
XIV - a suspensão de sua execução, por ordem escrita da Administração, por prazo superior a 120 (cento e vinte)  dias, salvo em caso de calamidade pública, grave perturbação da ordem interna ou guerra, ou ainda por repetidas suspensões que totalizem o mesmo prazo, independentemente do pagamento obrigatório de indenizações pelas sucessivas e contratualmente imprevistas desmobilizações e mobilizações e outras previstas, assegurado ao contratado, nesses casos, o direito de optar pela suspensão do cumprimento das obrigações assumidas até que seja normalizada a situação;
[ ...... omissis ...... ]
Art. 79. A rescisão do contrato poderá ser:
I - determinada por ato unilateral e escrito da Administração, nos casos enumerados nos incisos I a XII e XVII do artigo anterior;
II - amigável, por acordo entre as partes, reduzida a termo no processo da licitação, desde que haja conveniência para a Administração;
III - judicial, nos termos da legislação;
IV - (Vetado) .
§ 1º A rescisão administrativa ou amigável deverá ser precedida de autorização escrita e fundamentada da autoridade competente.
§ 2º Quando a rescisão ocorrer com base nos incisos XII a XVII do artigo anterior, sem que haja culpa do contratado, será este ressarcido dos prejuízos regularmente comprovados que houver sofrido, tendo ainda direito a:
I - devolução de garantia;
II - pagamentos devidos pela execução do contrato até a data da rescisão;
[...... omissis ......] [...]
13.27.	Aplicouse, ali, supletivamente, como possibilita o art. 54 da Lei 8.666/1993, o art. 368 do Código Civil brasileiro, que dispõe: 'Se duas pessoas forem ao mesmo tempo credor e devedor uma da outra, as duas obrigações extinguem-se, até onde se compensarem' [...]
13.28.	O relator, ao examinar esse procedimento de compensação de valores, esclareceu que, 'embora não haja previsão legal expressa para que seja realizado pela Administração Pública, é indiscutível a existência de dívidas recíprocas e, tendo em vista ser penoso, demorado e nem sempre frutífero o caminho processual para a reparação de dano ao erário, pode-se entender como legítima a aludida operação' [...].
13.29.	No caso concreto, diversamente, não há que falar em dívida da União perante o recorrente em razão da relação jurídica estabelecida com a celebração do termo de compromisso motivador do repasse dos recursos objeto das contas. Não houve no caso concreto rescisão contratual em razão da qual tenha o ora recorrente sofrido prejuízos a serem ressarcidos pela União, situação em que caberia falar em débito d'Esta perante aquele.  A única dívida existente relativa à mencionada relação jurídica é a do ora recorrente perante a União decorrente do prejuízo causado ao erário federal constitucionalmente presumível (art. 70, parágrafo único, da Constituição da República) diante da não comprovação do bom e regular emprego de recursos pecuniários que somaram R$ 51.933,40 imputados.
13.30.	A execução dos serviços impugnados mediante o emprego de recursos pecuniários não repassados ao Município por força do termo de compromisso referido não implica, à evidência, crédito quer do ora recorrente quer do Município perante a União.  Tal execução, se de fato levada a efeito, não se arrimou no dito termo de compromisso, razão por que não encontra respaldo no ato administrativo em que se constituiu a celebração do mencionado termo de compromisso. Conseguintemente, da realização de tais despesas por iniciativa unilateral do ora recorrente ou do Município não decorre a condição da União como devedora tampouco, conseguintemente, a situação fática de dívidas recíprocas subsumível à hipótese prevista no art. 368 do Código Civil brasileiro.
13.31.	Diante da impossibilidade jurídica da compensação pleiteada, dado o até aqui exposto, vêse que não [há] razão para dar cabo da pleiteada inspeção da obra.
13.32.	Vale observar que o reinício da fase de instrução do procedimento de controle administrativo para a obtenção de novos elementos de convencimento, tal como os que se poderia obter mediante perícia, não se constitui em elemento essencial ao julgamento das contas.  Em razão do poder inquisitivo que lhe conferem o art. 71, incisos II e IV, da Constituição da República e o art. 41, inciso II, da Lei nº 8.443, de 16/7/1992, o Tribunal tem competência de realizar, de ofício, inspeções, auditorias e comunicações de diligência asseguradoras da eficácia da persecução de controle administrativo.  Trata-se, todavia, de uma faculdade, e não de um dever de aplicação indiscriminada a todo saneamento de processo. Importa observar as circunstâncias recomendatórias dos meios de prova a empregar conforme o caso concreto. 
13.33.	O Tribunal examinou a matéria no julgamento do Acórdão 337/2002-TCU-Segunda Câmara, relatado pelo Ministro Benjamin Zymler, de cujo relatório se extrai o trecho a seguir transcrito:
[...] Assiste razão à parte que o direito constitucional da ampla defesa lhe garanta, em qualquer fase da relação processual, a utilização de todos os meios lícitos possíveis de produção de provas que o inocente, dentre as quais, a busca da verdade material. Inegavelmente, dispondo do poder inquisitivo que lhe confere o art. 71, incisos II e IV, da Constituição Federal, c/c art. 41, inciso II da Lei nº 8.443/92, o Tribunal tem competência de realizar, exoffício, inspeções e auditorias que assegurem eficácia ao controle externo, auxiliando-o na instrução de processos de julgamento de contas.
[...] O expediente de diligência, inspeção e auditoria são instrumentos de fornecimento de provas, obtidas por meio de documentos ou de verificações em campo, que permitem ao julgador formar uma convicção da veracidade da matéria que lhe é submetida. Entretanto, a essa faculdade legal atribuída ao TCU não corresponde um dever de aplicação indiscriminada de todos os expedientes saneadores, sob pena de tornar a ação fiscalizadora ineficiente e ineficaz. Há de se verificar quais as circunstâncias que recomendam a forma mais adequada pela qual os autos poderão ser saneados. 
[...] Cumpre ressaltar, ainda, que a jurisprudência desta Corte de Contas é pacífica no sentido de que compete ao gestor comprovar a boa e regular aplicação dos recursos públicos, cabendo-lhe o ônus da prova. Esse entendimento está assentado nos seguintes julgados: Acórdãos TCU n°s 11/97-Plenário; 87/97-2ª Câmara; 234/95-2ª Câmara; 291/96-2ª Câmara; 380/95-2ª Câmara; e Decisões n°s 200/93-Plenário; 225/95 -2ª Câmara; 545/92-Plenário; e encontra fundamento no art. 93 do Decreto-Lei nº 200/67, o qual dispõe que: 'Quem quer que utilize dinheiros públicos terá de justificar seu bom e regular emprego na conformidade das leis, regulamentos e normas emanadas das autoridades competentes.
13.34.	Mediante inspeção levada a efeito com base no anexo ao instrumento de recursos, consistente de quadro de discriminações dos serviços anteriormente faltantes ou discrepantes dos previstos ora pretensamente prestados adequadamente, poderse-ia tão somente verificar a execução física do objeto colimado com o repasse dos recursos objeto das contas.  Equivale a dizer, a inspeção não faria prova do nexo de causalidade entre as despesas realizadas para a consecução de tais serviços e os recursos pecuniários repassados objeto das contas especiais e quando mesmo fizesse prova da execução dos serviços, tal situação fática não implicaria fato administrativo constitutivo de crédito do Município perante a União na relação jurídica estabelecida com a celebração do termo de compromisso referido.
13.35.	As obrigações assumidas pelo Município no sentido de empregar recursos próprios na obra evocada pelo recorrente não desobriga este de aplicar bem e regularmente os recursos federais repassados por força do termo de compromisso firmado. A pessoa física do prefeito não se confunde com a pessoa jurídica do Município. A criação da pessoa jurídica é mera ficção do Direito, um ser inanimado que não reúne condições para a realização de atos no mundo jurídico, ou seja, não pratica atos da vida civil e não tem vontade própria. Nesse contexto, é imprescindível a presença da pessoa física do chefe do poder executivo municipal para gerir os negócios públicos, pois os atos decorrentes do município são, na verdade, praticados pelos seus representantes legais que atuam legitimamente em nome da pessoa jurídica. O prefeito é o administrador dos recursos públicos federais repassados à municipalidade e, nessa condição, é o responsável pela prestação de contas ao órgão repassador.
13.36.	Esse entendimento decorre do infratranscrito art. 70, parágrafo único, da Constituição da República:
Prestará contas qualquer pessoa física ou jurídica, pública ou privada, que utilize, arrecade, guarde, gerencie ou administre dinheiros, bens e valores públicos ou pelos quais a União responda, ou que, em nome desta, assuma obrigações de natureza pecuniária.
13.37.	Ademais, o art. 93 do Decreto-Lei 200, de 25 de fevereiro de 1967, preceitua que '[q]uem quer que utilize dinheiros públicos terá que justificar seu bom e regular emprego na conformidade das leis, regulamentos e normas emanadas das autoridades administrativas competentes'. Na mesma linha, o art. 39 de Decreto no 93.872, de 23 de dezembro de 1986, disciplina que 'Responderão pelos prejuízos que acarretarem à Fazenda Nacional, o ordenador de despesas e o agente responsável pelo recebimento e verificação, guarda ou aplicação de dinheiros, valores e outros bens públicos'. A jurisprudência do Tribunal é pacífica nesse sentido.
13.38.	Como o ora recorrente era responsável pela administração dos recursos, deve ele prestar contas e arcar com os possíveis prejuízos ao erário advindos da sua gestão.
13.9.	Por derradeiro, como o recorrente não comprovou a aplicação boa e regular dos R$ 51.933,40 repassados pela União e correspondentes às mencionadas despesas relativas a serviços não executados ou executados em desconformidade com o previsto, descabe falar em benefício do Município relativo ao emprego desses recursos, de maneira que não se aplica ao caso concreto quer o art. 3o da Decisão Normativa 57/2004 do Tribunal quer decisões precedentes sobre a situação fática de benefício do Município evocada.
EXAME INCIDENTAL DA EVENTUAL PERDA DE PODER PROCESSUAL 
14.	Da não ocorrência de prescrições das pretensões do Estadopersecutor ao ressarcimento do erário e da punição pecuniária e da não ocorrência de preclusão temporal para o Estado-juiz de contas e de fiscalização de atos e contratos
14.1.	Perfilhase entendimento elaborado no âmbito da Serur acerca da aplicação do instituto da prescrição no processo de controle administrativo diverso do assentado no Acórdão 1441/2016-TCU-Plenário, relatado pelo Ministro Benjamin Zymler.
14.2.	O Tribunal possui atribuição constitucional para realizar de forma autônoma e independente a apreciação da regularidade das contas dos gestores de bens e direitos da União. Em alguns casos específicos é que tal não se dá. Admite-se, por exemplo, que sentença proferida em processo penal mediante a qual se conclua pela não ocorrência material do fato ou pela negativa de sua autoria impeça a propositura ou a continuidade de ação nos âmbitos civil e, por extensão, administrativo, consoante entendimento pacífico no Supremo Tribunal Federal exarado nos Mandados de Segurança 21.948RJ, 21.708-DF e 23.635-DF. 
14.3.	Outra hipótese de observância mandatória pelo Tribunal de decisão judicial é efeito vinculante em relação 'à administração pública direta e indireta' de súmulas para tanto aprovadas pelo Supremo Tribunal Federal (STF) estatuído no art. 103A da Constituição da República.
14.4.	De outro lado, aplica-se somente ao Poder Judiciário o vínculo a decisões proferidas por aquela Corte em recurso extraordinário com repercussão geral reconhecida e de decisões proferidas pelo STJ em recursos repetitivos, por força do art. 927 do Código de Processo Civil brasileiro.
14.5.	O Tribunal tem observado as decisões do STF com repercussão geral reconhecida, nada obstante a inexistência dessa obrigatoriedade. Tal conduta é consentânea com o princípio da eficiência informador da Administração Pública e com o princípio da economia processual, pois, não o fizesse, suas decisões contrárias ao entendimento firmado no STF acerca de temas a que tenha aquela Corte reconhecido repercussão geral seriam amiúde revertidas mediante a interposição do mandado de segurança previsto no art. 102, inciso I, alínea 'd' da Constituição da República. 
14.6.	Entre as decisões em recursos extraordinários com repercussão conhecida pelo STF se encontra a proferida por aquele Tribunal no RE 636.886, em que se cuidou da incidência do instituto da prescrição na Lei 9.873/1999 em procedimentos de controle administrativo.
14.7.	Por isso, examinarse-á incidentalmente a seguir a eventual ocorrência das perdas de poder processual previstas na Lei 9.873/1999 e da prescrição das pretensões do EstadoPersecutor ao ressarcimento do erário e da punição pecuniária da ora recorrente sob o regime prescricional cível.
i)	Premissas adotadas
14.8.	Adotarseão as premissas a seguir enumeradas sobre o tema desenvolvidas no âmbito da Serur no amadurecimento dos entendimentos exarados à peça 145, continente de estudo e pronunciamentos anteriores da Secretaria a respeito da matéria: 
a)   ao julgar o RE 636.886, o STF deu nova interpretação ao art. 37, § 5º, da Constituição da República. Fixou a tese de que 'é prescritível a pretensão de ressarcimento ao erário fundada em decisão de Tribunal de Contas';
b)   cumpre adotar o mesmo regime prescricional para o exame das prescrições das pretensões à aplicação de sanção punitiva e ao ressarcimento do erário no procedimento de controle administrativo, dado o seu objetivo comum de estabelecer para o Estado prazo para agir: caracterizar o ilícito, identificar seu autor, dimensionar as consequências da conduta e impor as consequências legais;
c)  até que sobrevenha norma específica, cumpre adotar no exame da ocorrência da prescrição mencionada o regime prescricional estatuído na Lei 9.873, de 23/11/1999, na linha dos recentes pronunciamentos do STF a respeito, sem deixar de empreender também o exame da prescrição segundo o prazo decenal previsto no Código Civil brasileiro;
d) ante a necessária aplicação ao caso concreto do entendimento fundador da decisão vinculante aludida no sentido de que se aplica a Lei 9.873/1999 ao procedimento de controle administrativo, cumpre examinar também a eventual subsunção da situação fática à hipótese de perda de poder processual pelo Poder Público prevista no art. 1o, § 1o, do citado diploma legal.
ii)	Análise da eventual ocorrência da prescrição objeto do art. 1o, caput, da Lei 9.873/1999
14.9.	A seguir aplica-se esse exame ao processo de controle administrativo.
ii.a) 	Do prazo
14.10.	A Lei 9.873/1999 estabelece um prazo geral de cinco anos, na cabeça de seu art. 1°, e um especial, previsto no § 2° do mesmo artigo, a seguir reproduzido: 'quando o fato objeto da ação punitiva da Administração também constituir crime, a prescrição reger-se-á pelo prazo previsto na lei penal'.
ii.b)	Do termo inicial da contagem do prazo
14.11.	Quanto ao termo inicial, a referida lei prevê o tratamento a ser dado a situações de ilícitos permanentes ou continuados.
14.12.	Seu art. 1°, parte final, traz previsão expressa a respeito do início do prazo em se tratando de infração consistente em prática de ato merecedor de sanção punitiva. Nesta hipótese, a prescrição começa a correr a partir da prática do ato. 
14.13.	Tratandose de infração de caráter permanente ou continuado, a prescrição começa a correr não da data de cada fato, e sim 'do dia em que tiver cessado' a permanência ou a continuidade ¿ como na reiteração de pagamentos irregulares, por vícios em sucessivas medições de uma mesma obra.
14.14.	Nesse regime, como se infere do enfatizado pelo STF no voto do ministro Roberto Barroso, no MS 32.201, assim como no voto do ministro Gilmar Mendes, no RE 636.886, a contagem do prazo de prescrição se houver obrigatoriedade assumida na relação jurídica de prestar contas dos recursos administrados só começa a correr, (i) se prestadas as contas tempestivamente, na data em que tal se deu, (ii) se prestadas as contas intempestivamente, na data em que teve lugar a primeira medida inequivocamente persecutória administrativa de apuração dos fatos ou na em que teve lugar a prestação extemporânea, o que ocorrer primeiro, (iii) se  não prestadas as contas por omissão no dever de fazê-lo, na data em que teve lugar a primeira medida persecutória mencionada. 
ii.c)	Das causas de interrupção da contagem do prazo
14.15.	No regime da Lei 9.873/1999, a contagem do prazo relativo à prescrição prevista no caput do seu art. 1º se interrompe sempre que concretizada qualquer das hipóteses estabelecidas nos incisos do seu art. 2o, a saber: pela notificação ou citação do indiciado ou acusado, inclusive por meio de edital (inciso I) ;  por qualquer ato inequívoco, que importe apuração do fato (inciso II) ; pela decisão condenatória recorrível (inciso III) ; por qualquer ato inequívoco que importe em manifestação expressa de tentativa de solução conciliatória no âmbito interno da administração pública federal (inciso IV) . 
14.16.	Como se vê, a lei contempla uma variedade de causas e há autonomia entre elas. A própria determinação do TCU para que se realize auditoria para averiguar determinado fato interrompe a prescrição, como destacado no julgamento do MS 32.201.
14.17.	Entende-se por atos inequívocos de apuração  (i) a investigação de irregularidades realizada pela autoridade administrativa no exercício do seu poder persecutor, ainda que de forma indireta (p. ex., por meio de verificação remota de dados regularmente enviados pelo administrado) , (ii) a remessa de correspondências ao imputado pedindo esclarecimentos sobre fatos - desde que comprovadamente recebidas, independentemente de resposta - e (iii)  as correspondências dirigidas a terceiros e por eles recebidas com vistas a confirmar a existência ou a natureza de fatos supostamente irregulares praticados por outrem.
14.18.	De outro lado, reputa-se que não são atos inequívocos de apuração, exatamente por não envolveram investigação alguma de fatos: (i) os atos de impulso processual, como a circulação dos autos pelas diversas áreas técnicas da Administração envolvidas no procedimento, ainda que sejam emitidas manifestações ou despachos; (ii) os pareceres, meros atos opinativos que analisam fatos e sugerem providências; (iii) a eventual abertura de procedimento administrativo punitivo, pois que nesta hipótese se sabe, quando mesmo por indícios, qual é o fato ilícito praticado e quem é o responsável pela sua prática (isto é, o ato de apuração é antecedente necessário do ato de abertura do processo administrativo) . 
14.19.	Nessa linha de raciocínio, não se devem confundir atos inequívocos de apuração com atos integrantes da cadeia de produção da decisão final, de sorte que haverá atos não interruptivos do prazo prescricional quinquenal e interruptivos do prazo trienal conducente à caracterização da prescrição por paralisação do processo administrativo.
ii.d)	Aplicação do entendimento ao caso concreto
 (...) 
14.21.	A conduta reprovável discutida no processo não se constitui em crime consoante decisão judicial transitada em julgado. Por isso, aplicase o prazo prescricional de cinco anos previsto no art. 1º da Lei 9.873/1999.
14.22.	O Tribunal responsabilizou o ora recorrente pela conduta de caráter permanente ou continuado consistente na ordenação despesas consistente no emprego de recursos pecuniários repassados pela União eivadas da não comprovação da execução de seus objetos mediante os documentos apresentados a título de prestação de contas. 
14.23.	Esgotado o prazo para a apresentação da prestação de contas, em 26/8/2016, sem o cumprimento dessa obrigação, o órgão concedente instaurou a presente tomada de contas especial e, ao final, concluiu pela responsabilidade. Por prestadas as contas intempestivamente, o termo inicial da contagem do prazo prescricional se constitui em tal data.
14.24.	Da cronologia trazida em apêndices a esta instrução, continente somente de fatos bastantes para fundar o exame da eventual incidência do instituto nos casos concretos relativos a cada um dos ora recorrentes, depreendese que períodos inferiores a cinco anos mediaram entre os fatos administrativos iniciador e interruptivos das contagens dos prazos prescricionais ali assinalados e a decisão objurgada. 
14.25.	Desse modo, não teve lugar a prescrição prevista no caput do art. 1o da Lei 9.873/1999.
iii)		Análise da eventual ocorrência da preclusão temporal objeto do art. 1o, § 1o, da Lei 9.873/1999
14.26.	A relação jurídica processual judicial se estabelece na chamada relação trilateral ou tripartite, na qual são sujeitos o Estado-Juiz, o autor e o réu, sendo imparcial o Estado e parciais - por isso denominados de 'partes' - o autor e o réu. No procedimento administrativo, diversamente, há uma relação jurídica em que o interessado figura no polo passivo e o Poder Público figura tanto na qualidade de sujeito parcial integrante do polo ativo, na condição de EstadoPersecutor promotor das medidas apuratórias dos fatos, como na de sujeito imparcial julgador, na qualidade de Estado-Juiz no processo administrativo, impulsionador dos atos ordinatórios, instrutórios e decisórios. Vejase a esse respeito o ensinamento de Alexandre de Moraes, bem a propósito Ministro do Supremo Tribunal de Federal relator do RE 636.886, em sua obra Direito Constitucional (15a ed., São Paulo: Atlas, 2004, p. 124) :
O devido processo legal configura dupla proteção ao indivíduo, atuando tanto no âmbito material de proteção ao direito de liberdade, quanto no âmbito formal, ao assegurar-lhe paridade total de condições com o Estado-persecutor e plenitude de defesa (direito à defesa técnica, à publicidade do processo, à citação, de produção ampla de provas, de ser processado e julgado pelo juiz competente, aos recursos, à decisão imutável, à revisão criminal) . [...]
14.27.	Na redação do art. 1o, § 1o, da Lei 9.873/1999, o sintagma 'pendente de julgamento ou despacho' é antecedido de vírgula, do que se infere que se constitui em expressão de valor explicativo - e não restritivo   - do sentido semântico do adjetivo 'paralisado'. Por isso, há que ter por processo paralisado, para os efeitos desta norma, aquele em que, por praticado ato pendente por quem figure no polo ativo da relação processual constituída - ou por expirado o prazo para tanto - não há mais empecilho à prática de atos pela autoridade administrativa incumbida de praticar atos consistentes em despacho ordinatório ou instrutório ou em julgamento.
14.28.	O instituto ali previsto não consiste em prescrição, vale dizer, em encobrimento da eficácia da pretensão do EstadoPersecutor ou do EstadoExequente a figurar no polo ativo da relação jurídica; a conduzirse, portanto, de modo parcial. Daí que a sua denominação de 'prescrição' se constituiu numa atecnia legislativa.  
14.29.	Diferentemente do que se pode pensar, não se trata de prescrição intercorrente. O que faz adjetivável de intercorrente determinada espécie do gênero prescrição é a sua ocorrência não antes de iniciado o processo, ou extraprocessualmente, mas sim quando o integrante do polo ativo da relação jurídica injustificadamente deixa de dar curso ao processo em curso - vale dizer, depois de constituída a relação processual - mediante a prática dos atos que lhe cabe, deixando-o paralisado sem justa causa pelo prazo da prescrição. Vale-se do escólio de Carlos Roberto Gonçalves (in Direito Civil Brasileiro, volume 1: parte geral. 12a ed. São Paulo: Saraiva, 2014, p. 514) : 'Configura-se a prescrição intercorrente quando o autor de processo já iniciado permanece inerte, de forma continuada e ininterrupta, durante lapso temporal suficiente para a perda da pretensão' [...].
14.30.	Pode ela ter lugar tanto em processo cognitivo como em processo executório. Conquanto tanto no Código Processual Civil como no Código Processual Penal brasileiros só conste menção à prescrição intercorrente na execução de decisões, na Doutrina o instituto também é previsto no processo cognitivo. Ela tem lugar em processo cognitivo quando há encobrimento da eficácia de pretensão do autor; no executório, há encobrimento da eficácia de pretensão do exequente. Tratandose de procedimento de controle administrativo, em qualquer das suas fases, desde a inquisitória à decisória, eventualmente prescreve uma ou mais das pretensões do EstadoPersecutor à condenação a ressarcir o erário e a aplicar sanção punitiva. Tratandose, diversamente, do processo executório desse decorrente com base no título executivo extrajudicial em que consiste a decisão do Tribunal de Contas da União, eventualmente prescreve a pretensão do Estado-Exequente à execução da dívida.
14.31.	A inércia de que trata o art. 1o, § 1o, da Lei 9.873/1999 não é do integrante de polo ativo da relação jurídica, consistente no EstadoPersecutor, causadora da perda do direito de exercer a sua pretensão, mas antes de inércia do integrante da relação jurídica na condição de autoridade administrativa que pessoaliza o Estado-Juiz em processo administrativo, incumbida de praticar atos de impulsionamento do processo (ordinatórios, instrutórios ou decisórios) depois de iniciado este com a citação válida do integrante do polo passivo da dita relação. 
14.32.	Trata-se, na verdade, do instituto da preclusão temporal para o juiz.
14.33.	Fredie Didier Jr., em seu Curso de Direito Processual Civil (19a ed. Salvador: JusPodivm, 2017, p. 474) , leciona: 'A preclusão é definida como perda de uma situação jurídica ativa processual: seja a perda de poder processual das partes, seja a perda de um poder do juiz'.
14.34.	O festejado processualista cuida na mesma obra de fazer distinção entre os institutos da preclusão temporal e da prescrição: 'Cabe, ainda, diferenciar preclusão temporal, prescrição e decadência. Isso porque confusões podem ser feitas entre tais institutos pelo fato de todos eles relacionaramse à ideia de tempo e de inércia' (ibid., p. 484) .  E assim conceitua prescrição: 'a prescrição é o encobrimento (ou extinção, na letra do art. 189 do Código Civil) da eficácia de determinada pretensão (ibid., p. 485) ' [...].
14.35.	O preclaro doutrinador ali também discorre sobre a preclusão temporal para o juiz (Op. Cit., p. 485486) :
Enquanto a prescrição se relaciona aos direitos a uma prestação, a preclusão temporal refere-se, tão-somente, a faculdades/poderes de natureza processual.
Demais disso, prescrição e decadência são institutos de direito material, enquanto preclusão é instituto de direito processual. A prescrição e a decadência ocorrem extraprocessualmente - malgrado sejam ambas reconhecidas, no mais das vezes, dentro de um processo -, e suas finalidades projetam-se também fora do processo: visam à paz e à harmonia sociais, bem como a segurança das relações jurídicas. Já a preclusão temporal ocorre, sempre e necessariamente, durante o desenrolar do processo, e sua finalidade precípua restringe-se, igualmente, ao âmbito processual; visa, sobretudo, ao impulso do desenvolvimento, de forma segura e ordenada, para que se chegue ao ato final (prestação da jurisdição) .
6. PRECLUSÃO PARA O JUIZ
A doutrina e a jurisprudência têm por sinônimas as designações preclusão judicial ou preclusão pro judicato, que nada mais seriam que a perda de um poder do juiz. Rigorosamente, porém, a melhor designação é preclusão para o juiz ou preclusão judicial. Preclusão pro iudicato significa julgamento implícito. Como afirma José Maria Tesheiner: 'Preclusão pro judicato não significa preclusão para o juiz. Em latim, judicato significa julgado; juiz é iudex (nominativo) ou iudicem (acusativo) . Preclusão pro judicato significa 'preclusão como se tivesse sido julgado'. Se houve decisão, e ocorreu preclusão, não há 'preclusão pro judicato', porque esta supõe ausência de decisão. (...) Admitindo-se que haja preclusão para o juiz, diga-se, em bom português: 'preclusão para o juiz'; não, preclusão 'pro judicato', em mau latim'
Já vimos, ao classificarmos as preclusões, que subsistem, indiscutivelmente, em nosso sistema, preclusões judiciais lógicas e consumativas. Não se cogita, doutrinariamente, preclusão judicial temporal, já que os prazos para o juiz são impróprios. Essa lição doutrinária precisa ser revista. Não somente pelo fato de que os prazos para o juiz não podem ser anódinos, mas também pela existência de enunciados normativos expressos, como a hipótese de julgamento implícito prevista no Regimento Interno do STF, para o caso de o ministro do STF silenciar, após o prazo de vinte dias, sobre a existência de repercussão geral do recurso extraordinário (art. 324, § 2-, RISTF37; aqui, haveria uma verdadeira preclusão pro iudicato) . [...]
14.36.	Teve lugar a confusão citada pelo processualista entre os dois institutos na elaboração da redação do art. 1o, § 1o, da Lei 9.873/1999. 
14.37.	Mediante o dispositivo ora analisado se estatuiu, na verdade, o instituto da preclusão temporal para o EstadoJuiz em processo administrativo aplicar punições por inércia em que tenha quedado a autoridade administrativa competente para a prática dos atos ordinatórios, instrutórios e decisórios cabíveis. Noutras palavras, a paralisação do processo prevista no art. 1o, § 1o, da Lei 9.873/1999 se concretiza com a inércia do Poder Público no dever de impulsioná-lo mediante a prática de atos consistentes em 'julgamento ou despacho'.  Nada tem que ver, portanto, com o instituto da prescrição no procedimento administrativo: encobrimento do poder processual do EstadoPersecutor ou, conforme o caso, do EstadoExequente.
14.38.	Vale observar que no julgamento originador da mencionada decisão vinculante do STF, somente o Ministro Gilmar Dantas se manifestou sobre o intuito da prescrição intercorrente e ao fazê-lo, no item 5 de seu voto, intitulado '[p]rescrição intercorrente', não mencionou art. 1o, § 1o, da Lei 9.873/1999, mas antes dispositivos do processo judicial cível de execução de dívida constituída pelo título executivo extrajudicial em que consistiu a decisão do Tribunal de Contas da União (o Ministro transcreveu integralmente o art. 1o daquele estatuto legal, mas ao tratar do item 4 de seu voto, intitulado '[p]razo prescricional aplicável', e sem se debruçar sobre o § 1o) . Ali se examinou, portanto, a eventual ocorrência de inércia do EstadoExequente integrante do polo ativo no processo judicial de execução de crédito. Quer dizer, não se tratou do instituto da preclusão temporal havida em procedimento cognitivo de controle administrativo por inércia do Estado-Juiz de contas ou de fiscalização de atos e contratos na desincumbência do seu dever de praticar os atos processuais integrantes da cadeia de produção da decisão final. 
14.39.	Porque de interesse para esta análise mais adiante, fazse uma breve distinção das fases do procedimento ordinário cível brasileiro, cujas normas processuais se aplicam subsidiariamente ao de controle administrativo (Súmula 106 do Tribunal) .
14.40.	À luz do Código de Processo Civil de 1973, Cândido Dinamarco (in Instituições de direito processual civil. 6. ed. v. II. São Paulo: Malheiros, 2002, p. 346) leciona que 
a estrutura do procedimento ordinário brasileiro costuma ser escandida pela doutrina mediante a indicação de quatro fases mais ou menos definidas, a saber: a) a postulatória, na qual se situam três dos cinco elementos estruturais dos procedimentos cognitivos (demanda, citação e resposta) ; b) a ordinatória, que culmina com o saneamento do processo na audiência preliminar; c) a instrutória, onde, como o nome diz, procede-se à instrução da causa; d) a decisória, em que tem lugar a sentença de mérito. 
14.41.	A fase postulatória é 'aquela em que se formulam demandas, fazem-se as citações e tem o réu a oportunidade para oferecer sua defesa. É a fase inicial do procedimento, ou introdutória' (ibid., p. 348) .
14.42.	A fase ordinatória, como seu nome o diz, 
é o segmento do procedimento ordinário em que se põe ordem no processo. Na concepção brasileira do procedimento ordinário, logo que termina a fase postulatória o juiz toma decisões e determina providências destinadas a eliminar efeitos e a dar impulso ao procedimento, para que ele possa receber a instrução mediante a prova e depois chegar à sentença de mérito. Esse conjunto de atividades chama-se saneamento do processo e sanear significa: sanar, curar, purificar. O juiz saneia o processo (a) oferecendo oportunidades para que as partes exerçam plenamente o contraditório, (b) impondo exigências destinadas a eliminar irregularidades e (c) organizando as atividades probatórias a serem desenvolvidas na fase subsequente (instrutória) . Os atos ordinatórios constituem exercício do poder jurisdicional e o juiz tem o poder-dever de realizá-lo a requerimento de uma das partes ou mesmo exofficio porque é seu dever fazer constantemente o controle da presença dos pressupostos sem os quais o julgamento do mérito não é admissível. (ibid., p. 548) . [...]
14.43.	Dada a sua natureza persecutória, a sua fase inicial ou introdutória não é de jaez postulatório, mas antes inquisitório: nela se apuram os fatos, se responsabiliza pelas pretensas irregularidades detectadas quem supostamente as tenha praticado e se fazem as citações para oferecer aos responsáveis a oportunidade de contradizer as imputações mediante a apresentação de suas alegações de defesa.
14.44.	Dáse a incidência do instituto ora examinado na hipótese de que mais de três anos medeiem entre quaisquer dos seguintes momentos processuais: (i) aquele em que, terminada a fase inicial do procedimento e iniciada a relação processual quer com a resposta do responsável quer com a caracterização da sua revelia, fazse exigível prática de atos processuais pela autoridade administrativa, revestida da qualidade de impulsionadora e julgadora; (ii)  aqueles em que, na fase ordinatória do procedimento, tomamse decisões e se determinam providências destinadas a eliminar efeitos e a dar impulso ao procedimento, mediante despachos ou decisões interlocutórias; (iii) aqueles em que, na fase instrutória, também mediante despachos ou decisões interlocutórias, saneiase o processo; e (iv) aqueles em que, na fase decisória, proferemse julgamentos.
iii.a)	Do prazo
14.45.	O art. 1o, § 1o, da Lei 9.873/1999 estabelece que é de três anos o prazo relativo ao instituto específico da preclusão temporal para o Poder Público aplicar sanção na condição de EstadoJuiz em procedimento administrativo.
iii.b)	Do termo inicial da contagem do prazo
14.46.	À míngua de estabelecimento na Lei 9.873/1999 do termo inicial da contagem do prazo previsto no seu art. 1o, 1o, é mister buscar subsídios no direito processual civil para formular entendimento acerca de questão arrimado nas conceituações empreendidas naquele campo do sistema jurídico brasileiro.
14.47.	Some-se à distinção das fases do procedimento de controle administrativo o conceito de citação insculpido no art. 238 do Código de Processo Civil brasileiro: 'Citação é o ato pelo qual são convocados o réu, o executado ou o interessado para integrar a relação processual'. Como entende o Superior Tribunal de Justiça no REsp 756/RO, 'nula a citação, não se constitui a relação processual'. 
14.48.	Daí que no procedimento de controle administrativo só há 'processo' em curso desde o início da sua fase ordinatória em diante. Na sua fase inicial ou introdutória, de natureza inquisitória, não há relação processual constituída; tampouco, portanto, 'processo' no sentido jurídico estrito da palavra.  
14.49.	Importa notar que descabe falar em paralisação no período em que transcorre o prazo para manifestação do responsável. Enquanto este não se manifestar, ou não se caracterizar a sua revelia com a expiração do prazo para tanto, inexiste inércia do Poder Público, visto que a prática de atos consistentes em despachos ordinatórios ou instrutórios ou em julgamento sem o exame da manifestação do particular implicaria nulidade por violação das garantias constitucionais do contraditório e ampla defesa.
14.50.	Nessa linha de raciocínio, por disposição expressa da Lei n° 9.873/1999, a contagem do prazo trienal previsto em seu art. 1o, 1o, tem início no momento a partir do qual passa a ser exigível a emissão pela Administração de despachos, quer ordinatórios quer instrutórios, ou julgamento. Por isso, a contagem do prazo se inicia na primeira data em que houver expediente posterior àquela em que se dá a apresentação pelo responsável de suas alegações defensórias ou a expiração do prazo a ele concedido para tanto, o que tiver lugar antes. 
iii.c)	Das causas de interrupção da contagem do prazo
14.51.	A interrupção da contagem do prazo da prescrição processual prevista no último dispositivo legal citado se dá com a prática por autoridade administrativa de ato processual de qualquer jaez integrante da cadeia de produção da decisão final - quer dizer, ordinatório, instrutório ou decisório - ali simplesmente denominado de 'julgamento ou despacho'. Vale notar, portanto, que cumpre distinguir tal hipótese das previstas no art. 2º da Lei 9.873/1999 para a interrupção da prescrição punitiva por inércia do Estado-Persecutor.
iii.d)	Aplicação do entendimento ao caso concreto
14.52.	Passase à aplicação do entendimento ao caso concreto. 
14.53.	O termo final da contagem do prazo para a resposta à comunicação de citação do responsável se constituiu em 31/1/2018, ante o recebimento do instrumento de comunicação de citação (peça 7) em 22/12/2017 (peça 17) .  O ora recorrente respondeu a comunicação de citação em 1o/2/2018 (peça 9) .
14.54.	Logo, o termo inicial da contagem do prazo relativamente a esse responsável consiste em 1º/2/2018, primeiro dia em que houve expediente posterior a 31/1/2018. 
14.55.	Da cronologia trazida em apêndice a esta instrução, continente somente de fatos bastantes para fundar o exame da eventual incidência do instituto no caso concreto, depreendese que interregno inferior a três anos mediou entre o fato administrativos iniciador e interruptivo da contagem ali assinalados e entre o interruptivo e a prolatação da decisão guerreada. 
14.56.	Conclui-se que não teve lugar no caso concreto a preclusão temporal prevista no art. 1o, § 1o, da Lei 9.873/1999.
iv)	Análise da eventual ocorrência da prescrição sob o regime do Código Civil 
14.57.	Como assinalado na parte final da premissa descrita no subitem 14.7, alínea 'c', desta instrução, cabe empreender também o exame da prescrição das pretensões do Estado li mencionada sob o regime prescricional cível até que sobrevenha norma específica regedora da matéria.
iv.a)	Do regime prescricional cível
14.58.	Mediante o anteriormente citado Acórdão 1441/2016-TCU-Plenário, relator o ministro Benjamin Zymler, o Tribunal aprovou incidente de uniformização de jurisprudência em que firmou o entendimento de que a matéria se subordina ao prazo prescricional de dez anos indicado no art. 205 do Código Civil, contado a partir da data de ocorrência da conduta reprovável a ser sancionada. 
14.59.	Transcrevemse os trechos do dispositivo do acórdão de interesse para o exame da alegação recursal:
ACORDAM os Ministros do Tribunal de Contas da União, reunidos em Sessão do Plenário, ante as razões expostas pelo Redator, em:
9.1. deixar assente que:
9.1.1. a pretensão punitiva do Tribunal de Contas da União subordina-se ao prazo geral de prescrição indicado no art. 205 do Código Civil;
9.1.2. a prescrição a que se refere o subitem anterior é contada a partir da data de ocorrência da irregularidade sancionada, nos termos do art. 189 do Código Civil;
9.1.3. o ato que ordenar a citação, a audiência ou oitiva da parte interrompe a prescrição de que trata o subitem 9.1.1, nos termos do art. 202, inciso I, do Código Civil;
9.1.4. a prescrição interrompida recomeça a correr da data em que for ordenada a citação, a audiência ou oitiva da parte, nos termos do art. 202, parágrafo único, parte inicial, do Código Civil;
9.1.5. haverá a suspensão da prescrição toda vez que o responsável apresentar elementos adicionais de defesa, ou mesmo quando forem necessárias diligências causadas por conta de algum fato novo trazido pelos jurisdicionados, não suficientemente documentado nas manifestações processuais, sendo que a paralisação da contagem do prazo ocorrerá no período compreendido entre a juntada dos elementos adicionais de defesa ou da peça contendo o fato novo e a análise dos referidos elementos ou da resposta da diligência, nos termos do art. 160, §2º, do Regimento Interno; 
14.60.	Quando da prolatação do Acórdão 1441/2016-TCU-Plenário reputavase imprescritível a pretensão do Estado ao ressarcimento do erário em procedimento de controle administrativo. Por isso, o entendimento à época se aplicou exclusivamente à pretensão à sanção punitiva decorrente de causação de prejuízo ao erário em procedimentos desse jaez. Diante do multicitada decisão vinculante do STF no sentido de que tem lugar tal pretensão a ressarcimento, reputa-se que presentemente, por foça do evento vinculante da decisão mencionada,  há que aplicar o entendimento tanto à pretensão do Estado buscar reparação ao erário como a sanção punitiva objeto da decisão supratranscrita, dado que a sanção punitiva é acessória da sanção reparatória, como se depreende da leitura do art. 57 da Lei 8.443/1992 e como comentado em votos proferidos no próprio Acórdão 1441/2016-TCU-Plenário.
iv.b)	Do termo inicial da contagem do prazo sob o regime prescricional cível 
14.61.	Quanto ao termo inicial da contagem do prazo prescricional no regime prescricional cível, há que considerar três hipóteses. 
14.62.	Tratando-se de situação fática de imputação de não comprovação do bom e regular emprego de recursos oriundos de relação jurídica em que o administrador dos recursos não assumiu a obrigação de prestar contas do seu emprego, a prática do ilícito se caracteriza a partir da data da ocorrência do fato ilícito ou consumação do dano havido ao erário. Nesse sentido o infratranscrito trecho da fundamentação do paradigmático Acórdão 1441/2016 lavrado por seu redator, ministro Walton Alencar Rodrigues:
No que se refere ao termo inicial do lapso prescricional, entendo que deve ser o mesmo que correntemente é utilizado pelo Tribunal, ou seja, a data da prática do ilícito administrativo.
Tal termo a quo fundamenta-se no princípio da actio nata, positivado no art. 189 do CC/2002, in verbis:
'Art. 189. Violado o direito, nasce para o titular a pretensão, a qual se extingue, pela prescrição, nos prazos a que aludem os arts. 205 e 206.' [...]
14.63.	Diversamente, se houver obrigatoriedade assumida na relação jurídica de prestar contas dos recursos administrados, consoante o aludido entendimento emanado por ministros do STF sumariado na subalínea ii.b deste item de instrução, o início da contagem do prazo prescricional cível se dá conforme o seguinte critério: (i) apresentada a prestação de contas, tempestiva ou intempestivamente, na data em que tal se deu ou na data subsequente à de término do prazo final para tanto, o que ocorrer primeiro; (ii) não apresentada, na data subsequente à de término do prazo final para tanto.
iv.c)	Das causas de interrupção do prazo prescricional sob o seu regime cível
14.64.	Na hipótese de adoção do regime prescricional cível, caberá aplicar, no que couber, as hipóteses de interrupção de contagem do prazo prescricional estabelecidas no art. 202 do Código Civil. Entende-se que cabe subsumir à hipótese prevista no inciso I daquele artigo aos atos administrativos praticados na fase externa, portanto não inquisitiva, da persecução de controle administrativo mediante os quais se tenha ordenado a citação do responsável. Atos nesse sentido praticados na fase inquisitiva da persecução equivalem às notificações extrajudiciais enviadas pelo autor ao réu anteriormente à propositura da ação cível, logo não consistentes em ato praticado por quem se categorize como pessoa análoga ao juiz da causa cível.
iv.d)	Aplicação do entendimento ao caso concreto
14.65.	No caso concreto, adotado o regime prescricional do Código Civil, cabe aplicar o prazo geral de prescrição estabelecido no art. 205 daquele estatuto.
14.66.	Em razão do exposto no subitem 14.ii.d desta instrução, o marco inicial da contagem do prazo prescricional se constitui 26/8/2016.
14.67.	Em 4/12/2017, ordenou-se a citação do ora recorrente mediante o despacho acostado à peça 6, portanto menos de dez anos depois do termo inicial mencionado.
14.68.	Conclui-se que, adotado o regime prescricional cível, não prescreveram no procedimento de controle administrativo as pretensões do Estado à condenação do ora recorrente a ressarcir o erário e à sua punição mediante aplicação de multa. 
CONCLUSÃO
14.69.	Da análise empreendida relativamente ao mérito do recurso se conclui que execução mediante emprego de R$ 116.491,51 oriundos do Município de Quixabá dos serviços cuja execução se impugnou no procedimento de controle administrativo [i] não constitui crédito do Município perante a União compensatório do débito imputado no valor de R$ 51.933,40 imputado em razão da impugnação e [ii]  o recorrente não comprovou a aplicação boa e regular dos R$ 51.933,40 repassados pela União e correspondentes às mencionadas despesas relativas a serviços não executados ou executados em desconformidade com o previsto, razão por que descabe falar em benefício do Município relativo ao emprego desses recursos tampouco, conseguintemente, em sua condenação a ressarcir o erário.
PROPOSTA DE ENCAMINHAMENTO
15.	Do exposto, propõe-se, com fundamento nos arts. 32 e 33, inciso I, da Lei 8.443, de 16/6/1992:
a)  conhecer do recurso e, no mérito, negarlhe provimento;
b)  notificar da decisão sobrevinda o recorrente e os demais interessados notificados do Acórdão impugnado, sem deixar de anexar ao expediente de notificação cópia do relatório e da fundamentação da decisão." (grifos da instrução) 
4.	O diretor e o secretário da unidade especializada manifestaram-se de acordo com a proposta de encaminhamento do auditor, acrescentando aquele apenas considerações sobre a análise da prescrição.
5.	Por sua vez, a Procuradora-Geral Cristina Machado da Costa e Silva, representando o MPTCU, também se manifestou em consonância com a proposta de encaminhamento formulada pela unidade técnica, conforme parecer transcrito a seguir[footnoteRef:3]: [3:  Peça 150.] 
	"Trata-se de recurso de reconsideração (peças 112-118) interposto por Júlio Cesar de Medeiros Batista, ex-prefeito do Município de Quixaba/PB (gestões 2009-2012 e 2013-2016) em face do Acórdão 18.200/2021-TCU-1.ª Câmara (peça 86) , mantido pelo Acórdão 479/2022-TCU-1.ª Câmara (peça 107) , pelo qual suas contas foram julgadas irregulares, com cominação de débito (R$ 51.933,40, em valores históricos) e multa (R$ 40 mil) , em razão de irregularidades na aplicação dos recursos federais repassados ao município por meio do Termo de Compromisso 01679/2011 - PAC 2 - Pro-Infância (peça 2, p. 52-56) , voltado à construção de uma unidade escolar do tipo C (creche) .
2.	O ajuste vigeu de 22/9/2011 a 8/2/2015, com prazo para apresentação da prestação de contas até 26/8/2016 (peça 19, p. 6) . Os repasses efetivos da União, realizados em quatro parcelas, totalizaram R$ 618.004,48: R$ 123.600,90, em 22/9/2011; R$ 185.401,34, em R$ 15/6/2012; R$ 154.501,12, em 28/12/2012 e R$ 154.501,12, em 8/2/2013 (peça 2, p. 90) .
3.	Em 18/7/2016, o Fundo Nacional de Desenvolvimento da Educação (FNDE) emitiu parecer técnico de execução física, a partir de vistoria in loco, indicando que as obras estavam inacabadas (48% de avanço físico) e, por conseguinte, inservíveis à comunidade, situação que demandaria a devolução integral dos recursos federais repassados (peça 2, p. 70-75) .
4.	Entretanto, como a prestação de contas dos recursos repassados não foi apresentada pelo ex-prefeito, a tomada de contas especial foi instaurada, em seu desfavor, em razão da omissão no dever de prestar contas (peça 2, p. 90-94) , circunstância essa que motivou a citação inicial do responsável pelo Tribunal, em dezembro de 2017 (peças 4-8) .
5.	A partir das alegações de defesa do ex-prefeito, informando acerca da prestação intempestiva das contas (peça 9) , foram realizadas diligências ao FNDE que indicaram a insuficiência da documentação apresentada para elidir o débito, mas que ensejaram novas citações, dessa vez incluindo também a empresa responsável pela execução das obras (Hidro Perfurações Eireli) , em solidariedade com o ex-prefeito, pela parcela que fora considerada não executada segundo o parecer técnico de execução física (52%) , porquanto a empresa já recebera a totalidade dos recursos contratados (peças 38-41) .
6.	Após realizadas as citações, o ex-prefeito trouxe aos autos documentação indicativa de que a obra fora concluída e de que a prestação de contas teria sido atualizada pela prefeita que o sucedeu de sorte a dar conta, ao órgão concedente, da conclusão do empreendimento (peças 59-69) .
7.	Posteriormente, o Sr. Júlio Cesar de Medeiros Batista juntou aos autos o Laudo n.º 578/2020-SETEC/SR/PF/PB, confeccionado por peritos da polícia federal, o qual concluiu que as obras da creche, recebidas em 28/11/2019 (peça 76, p. 14) , continham pendências, em relação ao que fora contratado, que totalizavam R$ 51.933,40, em valores históricos (peça 76, p. 29) :
 (...) . ausência do castelo d'água; ausência de divisórias de granito nos banheiros; ausência dos bancos e prateleiras nos banheiros infantis; ausência de casa de gás e abrigo das bombas de recalque, tendo sido instalada provisoriamente somente uma bomba; ausência dos mastros para as bandeiras; ausência das instalações do SPDA (Sistema de Proteção contra Descargas Atmosféricas) ; ausência de revestimento cerâmico na sala multiuso, na pré-escola, creche I, II e III e repouso; ausência de roda-meio nas salas onde estava previsto; não foi revestida com cerâmica as paredes da copa dos funcionários; não foi feita a instalação da rede de dados; foi verificada a ausência da estrutura em alvenaria na área destinada ao banho das crianças; ausência dos chuveiros, porta-sabonetes e papeleiras.
 (...) Essa diferença monetária, no montante de R$ 51.933,40 (cinquenta e um mil, novecentos e trinta e três reais e quarenta centavos) , que corresponde ao superfaturamento por quantidades, ocorreu em função da perícia ter constatado que diversos serviços ou não foram executados ou foram executados de maneira divergente em relação ao projeto, não obstante tenham sido pagos integralmente pela Prefeitura.
8.	Em face desses novos elementos, o responsável foi condenado em débito apenas pela diferença monetária em comento e multado, em aproximadamente 50% do valor do débito atualizado, pela gravidade de sua conduta, conforme anotado no Voto condutor do Acórdão 18200/2021-TCU-Primeira Câmara, da Relatoria do Exmo. Ministro Benjamin Zymler (peça 87, p. 5) :
25. Com relação à multa, compreendo que o Sr. Júlio César de Medeiros Batista agiu com grave negligência, pois, na condição de gestor do Termo de Compromisso 1679/2011 e responsável por vários atos de execução (assinatura de empenhos e ordens de pagamento) , não adotou medidas de sua alçada para impedir o pagamento integral da avença sem que as obras estivessem concluídas. 
26. Tal atitude culminou com a posterior realização do objeto em desacordo com o pactuado originalmente, em valor inferior ao efetivamente pago à empresa, ou seja, com o pagamento de serviços cuja execução não foi demonstrada. 
27. Em minha visão, o conjunto fático permite afirmar que o dirigente atuou com grande distanciamento frente ao dever de cuidado objetivo esperado, pois violou frontalmente a disciplina normativa que rege a realização de convênios e instrumentos congêneres. 
28. Dessa forma, compreendo que a atitude do Sr. Júlio César de Medeiros Batista é passível de ser punida com multa, por configurar a ocorrência de erro grosseiro na gestão dos recursos públicos. Logo, reputo atendidos os pressupostos do art. 28 da LINDB. 
29. Quanto ao exame da culpabilidade, não há nos autos elementos que possam sugerir a presença de circunstâncias práticas que tenham impedido a atuação do agente em conformidade com a lei. 
30. Em pesquisa ao histórico processual do responsável, a fim de perquirir seus antecedentes, observo que ele nunca foi condenado em débito e multa por este Tribunal. 
31. Por fim, não constam dos autos informações sobre outras circunstâncias agravantes nem sobre a aplicação de sanções de mesma natureza e relativas ao mesmo fato. 
32. Em face dessas premissas, entendo cabível a aplicação de multa fundada no art. 57 da Lei 8.443/1992 ao Sr. Júlio César de Medeiros Batista, no valor de R$ 40.000,00, o qual equivale a aproximadamente 50% do valor do débito atualizado.
9.	No recurso de reconsideração, o responsável alega que a empresa executora do convênio teria sanado as pendências apontadas pelo Laudo n.º 578/2020-SETEC/SR/PF/PB, o que poderia ser identificado por uma nova inspeção in loco, e ressalta que a empresa teria executado serviços extraordinários (muro ao redor da creche) que não teriam sido pagos pelo município e que deveriam ter sido compensados no cálculo do débito.
10.	Em sua análise, a Serur propõe conhecer do recurso e, no mérito, negar-lhe provimento (peças 147-148) , posição com a qual esta representante do Ministério Público de Contas manifesta desde já sua concordância, sem prejuízo de tecer alguns comentários adicionais.
11.	De início, nota-se que as fotos apresentadas pelo responsável, na fase recursal, não trazem qualquer evidência das obras que supostamente teriam sido realizadas para sanar as pendências apontadas pelo Laudo n.º 578/2020-SETEC/SR/PF/PB; pelo contrário, os registros privilegiaram vistas externas da creche (sem nem ao menos possibilitar a visão do castelo d'água definitivo supostamente executado em substituição à estrutura provisória registrada à peça 76, p. 21) , de modo que não demonstraram que foram sanados os problemas identificados internamente nos banheiros (ausência de divisórias de granito ou em alvenaria, peças e acessórios) ou no revestimento das paredes (ausência de cerâmica e/ou roda-meio) .
12.	Ademais, para descaracterizar o débito, não basta que os serviços remanescentes sejam executados, é imprescindível que a correção das pendências apontadas no laudo pericial seja comprovadamente realizada pela Hidro Perfurações e sem custos adicionais para o poder público municipal pois, do contrário, estaria a se pagar em duplicidade por um mesmo serviço, com a quebra do nexo causal entre os recursos federais transferidos e o objeto executado.
13.	No caso concreto, a empresa já havia recebido o valor total pactuado em meados de 2013, apesar de ter executado não mais do que 42% do total, situação que configurou a liquidação irregular de despesas durante a gestão do ex-prefeito, conforme apontado no Laudo n.º 578/2020-SETEC/SR/PF/PB (peça 76, p. 31) :
Todavia, de acordo com pesquisas realizadas no Portal Sagres do Tribunal de Contas do Estado da Paraíba, corroborado pela documentação encaminhada à perícia, constatou-se que foram realizados 10 (dez) pagamentos pela Prefeitura Municipal de Quixaba/PB à empresa HIDRO PERFURAÇÕES LTDA. para execução da obra de construção da creche padrão FNDE Tipo C, objeto da Tomada de Preços nº 009/2011, tendo o último pagamento sido realizado na data de 14/06/2013, ou seja, mais de 06 (seis) anos antes do recebimento da obra. Desta forma, a não ser que tenha havido algum outro pagamento não informado à perícia, acompanhado de algum termo aditivo, também não mencionado aos signatários, resta claro que houve pagamentos antecipados por serviços não executados pela Prefeitura Municipal de Quixaba/PB, pois o recebimento da obra deveria ser contemporâneo à data do último pagamento, o qual foi realizado em junho de 2013, totalizando todo o montante contratado pela Prefeitura, ou seja, R$ 616.297,57 (seiscentos e dezesseis mil, duzentos e noventa e sete reais e cinquenta e sete centavos) . Ressalta-se que a prática de adiantamento de pagamento e liquidação de despesa relativos a serviços não executados, configura crime conforme Lei nº 4.320/1964 e eventual dano ao Erário.
14.	Dada a situação ocorrida, é remota a possibilidade de que uma empresa que deixou obras inacabadas se mobilize, muitos anos depois e sem quantias a receber do poder público, para espontaneamente retomá-las e concluí-las, de sorte que o afastamento do débito requer robusta documentação comprobatória, a qual definitivamente não foi apresentada pelo recorrente.
15.	Com relação à construção de um muro nos limites do terreno da creche municipal, a um custo alegado de R$ 116.491,51, trata-se de questão que já foi abordada no parecer do Exmo. Subprocurador-Geral Lucas Rocha Furtado (peça 85) :
No que tange à alegação de que a parcela não executada da obra fora compensada pela construção não prevista na planilha da licitação da murada da creche, cabe frisar a total inadequação de eventual acordo informal entre o poder público e o terceiro contratado, não apenas por contrariar a legislação e inúmeros princípios jurídicos da Administração Pública, mas também por deixar de produzir os elementos mais basilares da necessária prestação de contas. Basta dizer que não é possível assegurar nem sequer o nexo de causalidade entre os recursos federais e o elemento construtivo em questão.
16.	O Voto condutor do Acórdão 479/2022-TCU-1.ª Câmara, no qual se apreciou embargos de declaração interpostos pelo ex-prefeito, rechaçou categoricamente qualquer possibilidade de compensação como aquela sugerida pelo ora recorrente (peça 108, p. 2) :
11. 	Essa posição foi expressamente acolhida no voto condutor da decisão embargada, tendo sido, inclusive, transcrita em parte na oportunidade, quando consignei que me manifestava de acordo com a proposta trazida nos pareceres anteriores e incorporava os fundamentos usados como razão de decidir.
12.	 Isso implica que não houve nenhuma omissão quanto à matéria trazida em sede de embargos, uma vez que, nos termos da jurisprudência desta Casa, pode ser considerada fundamentada a deliberação na qual as questões suscitadas tenham sido enfrentadas em um dos elementos que a compõem (Acórdão 303/2017-TCU-Plenário. Relator: Ministro Bruno Dantas) .
13.	 Ainda que assim não fosse, trago ponderações adicionais. 
14.	 No caso, mesmo que se admita, apenas por hipótese, que existe um crédito líquido e certo em favor da empresa Hidro Perfurações Eireli, a dívida é do município de Quixaba/PB, de modo que não cabe nenhuma compensação desta sobre o débito em apuração nos presentes autos, cujo credor é a União.
15.	 Afinal, a compensação entre obrigações somente é possível se houver identidade recíproca entre credor e devedor, na forma do artigo 368 do Código Civil ('se duas pessoas forem ao mesmo tempo credor e devedor uma da outra, as duas obrigações extinguem-se, até onde se compensarem') .
16. 	Com isso, o suposto crédito da aludida empresa constitui matéria atinente à relação administrativa entre a municipalidade e a construtora, não sendo questão prejudicial sujeita à apreciação do controle externo, ainda mais para conferir um crédito à entidade privada que deu causa a um prejuízo ao Erário.
17.	 No que se refere à alegação de que o município deveria ser unicamente ou solidariamente responsável pelo débito, não vejo como este tenha se beneficiado de pagamentos realizados à empresa Hidro Perfurações Eireli, relativos a itens cuja execução não foi comprovada. 
18.	 Quanto a isso, as próprias partes admitiram que houve liquidação irregular de tais serviços, de modo que não há nenhuma dúvida sobre a existência de prejuízo aos cofres da União, bem como sobre a responsabilidade pessoal do ex-prefeito, devido à grave omissão quanto ao seu dever de acompanhar a correta execução da avença.
17.	Quanto a esse ponto, cabe registrar que o laudo pericial não somente confirma que o muro não fazia parte da contratação realizada a partir do Termo de Compromisso 01679/2011 como traz a informação de que teria sido executado pela municipalidade (peça 76, p. 2, 28) :
 (...) . Além disso, durante a perícia, compareceu ao local a Sra. Denize Torres Candeia, Secretária de Administração da Prefeitura, a qual forneceu, posteriormente, documentação adicional para a perícia, bem como informações acerca da execução do muro de contorno da creche, o qual, segundo a mesma, foi executado pela própria Prefeitura.
 (...) . Ressalta-se que os serviços referentes à execução do muro de contorno foram executados pela própria Prefeitura, conforme relatado pela Secretária de Administração do Município, corroborado pelo fato de que os serviços correspondentes à sua execução não constam na planilha relativa ao contrato. Além disso, todos os serviços não passíveis de medição in loco foram homologados e considerados pela perícia como executados, conforme boletins de medição da obra.
18.	De fato, o termo de compromisso firmado já indicava que serviços não previstos na planilha orçamentária do projeto deveriam ser executados com recursos municipais (peça 2, p. 52-53) :
V - Responsabilizar-se, com recursos próprios, por obras e serviços de terraplenagem e contenções, infraestrutura de redes (água potável, esgotamento sanitário, energia elétrica e telefonia) , bem como por todos os serviços necessários à implantação do empreendimento no (s) terreno (s) tecnicamente aprovado (s) , uma vez que os valores a serem repassados pelo FNDE/MEC referem-se exclusivamente aos serviços de engenharia constantes nas planilhas orçamentárias do (s) projeto (s) pactuado (s) e aprovado (s) ;
VI - Garantir, com recursos próprios, a conclusão da (s) obras (s) acima pactuada (s) e sua entrega à população, no caso de os valores transferidos se revelarem insuficientes para cobrir todas as despesas relativas à implantação;
19.	Portanto, se a gestão do ex-prefeito entendeu que era necessária a execução do muro delimitador para a implantação da escola e esse item não estava contemplado na planilha orçamentária do termo de compromisso, não há dúvida de que se trata de um ônus compreendido na esfera do ente federado, sem qualquer implicação com o débito tratado nos presentes autos ou possibilidade de compensação.
20.	Por fim, tendo em vista que o titular da 4.ª Diretoria da Secretaria de Recursos logrou demonstrar, em seu despacho, que as pretensões punitivas e ressarcitórias do Tribunal não se encontram prescritas segundo as premissas fixadas na Lei n.º 9.873/1999 e considerando os entendimentos recentemente fixados no julgamento, pelo Supremo Tribunal Federal, da Ação Direta de Inconstitucionalidade n.º 5.509 (peça 148) , ou seja, em consonância com as balizas adotadas pela Resolução TCU n.º 344/2022, esta representante do Ministério Público junto ao Tribunal de Contas da União, em consonância com a unidade técnica, sugere conhecer do presente recurso, para, no mérito, negar-lhe provimento."
	É o relatório.

Joanilson Guedes Barbosa (13295/OAB-PB), representando Júlio César de Medeiros Batista.

RECURSO DE RECONSIDERAÇÃO. TOMADA DE CONTAS ESPECIAL. TERMO DE COMPROMISSO. FNDE. CONSTRUÇÃO DE CRECHE NO ÂMBITO DO PROINFÂNCIA. INEXECUÇÃO PARCIAL. PAGAMENTO POR SERVIÇOS NÃO EXECUTADOS. CONTAS IRREGULARES. DÉBITO. MULTA. CONHECIMENTO DO RECURSO. EXISTÊNCIA DE FATOS ATENUANTES DA CONDUTA. PROVIMENTO PARCIAL. REDUÇÃO DA MULTA APLICADA.

TOMADA DE CONTAS ESPECIAL (TCE)

Unidade de Auditoria Especializada em Tomada de Contas Especial (AudTCE)

Em exame, recurso de reconsideração interposto por Júlio Cesar de Medeiros Batista, exprefeito de Quixabá/PB (gestões 2009-2012 e 2013-2016) , contra o Acórdão 18200/2021-TCU-Primeira Câmara (Ministro Benjamin Zymler) , que julgou suas contas irregulares, imputandolhe débito e multa em decorrência de irregularidades na aplicação de recursos federais oriundos do Termo de Compromisso 1.679/2011-PAC2-Proinfância, celebrado com o Fundo Nacional de Desenvolvimento da Educação (FNDE) para a construção de uma unidade escolar do tipo C (creche) .
O ajuste teve vigência de 22/9/2011 a 8/2/2015, tendo o FNDE repassado ao município o montante de R$ 618.004,48, em quatro parcelas, com prazo para apresentação de contas encerrado em 26/8/2016.
A partir de vistoria in loco realizada em 18/7/2016, o FNDE emitiu parecer técnico indicando que as obras estavam inacabadas e, por conseguinte, inservíveis à comunidade. Não tendo sido apresentada a prestação de contas correspondente, a TCE foi instaurada em desfavor do exprefeito, pelo valor total repassado ao município.
Citado no âmbito deste Tribunal, o responsável informou que a prestação de contas teria sido enviada, intempestivamente, em 4/1/2018. Desse modo, a antiga Secretaria de Controle Externo de Tomada de Contas Especial (SecexTCE) realizou diligência ao FNDE, requerendo o envio da análise procedida sobre a prestação de contas. Em resposta, a autarquia se manifestou pela insuficiência da documentação apresentada para elidir o débito.
Em seguida, o ex-prefeito foi novamente citado, em solidariedade com a empresa responsável pela execução das obras, pela parcela que fora considerada não executada (52%) , no montante original de R$ 320.413,18.
Cumpridas as medidas processuais, os responsáveis trouxeram argumentos que levaram a SecexTCE a concluir pela finalização das obras, ainda que após a vistoria realizada pelo FNDE, mas com débito remanescente de R$ 51.933,40, em valores históricos, decorrente de parcela não executada do objeto pactuado, conforme laudo técnico elaborado por peritos de engenharia da Polícia Federal, no âmbito do Inquérito Policial 2020.0007852.
Assim, por meio do Acórdão 18200/2021-TCU-Primeira Câmara, mantido pelo Acórdão 479/2022-TCU-Primeira Câmara, o ex-prefeito Júlio Cesar de Medeiros Batista foi condenado ao pagamento do débito apurado, em solidariedade com a empresa Hidro Perfurações Eireli, tendo lhes sido aplicada a multa do art. 57 da Lei 8.443/1992, no valor individual de R$ 40.000,00.
Inconformado com essa decisão, o ex-prefeito interpôs o presente recurso. A Secretaria de Recursos (Serur) , atual Unidade de Auditoria Especializada em Recursos (AudRecursos) , analisou e refutou os argumentos do recorrente. Ao final, com a concordância do MPTCU, propôs negar provimento ao recurso.
II
Conheço do expediente apresentado por Júlio Cesar de Medeiros Batista como recurso de reconsideração e ratifico a posição dos pareceres precedentes acerca da não ocorrência de prescrição. Apesar de a instrução ter sido elaborada antes da aprovação da Resolução-TCU 344/2022, que veio a regulamentar a matéria no âmbito do Tribunal, verifico que foram utilizados, na avaliação, os parâmetros estabelecidos na Lei 9.873/1999.
No mérito, alinho-me integralmente aos pareceres da AudRecursos e do MPTCU, cujas análises incorporo entre minhas razões de decidir.
Nesta oportunidade, o responsável alega que a empresa contratada teria sanado as pendências apontadas, o que poderia ser identificado por uma nova perícia de engenharia e visita in loco à obra para se constatar a execução completa do objeto.
Quanto a esse ponto, saliento que o débito imputado ao recorrente decorreu da verificação da diferença de R$ 51.933,40 entre os serviços verificados no local pelos peritos da Polícia Federal e os medidos e pagos pelo município de Quixabá/PB.
Por esclarecedora, vale transcrever trecho da manifestação do MPTCU[footnoteRef:2]: [2:  Peça 150.] 
"11.	De início, nota-se que as fotos apresentadas pelo responsável, na fase recursal, não trazem qualquer evidência das obras que supostamente teriam sido realizadas para sanar as pendências apontadas pelo Laudo n.º 578/2020-SETEC/SR/PF/PB; pelo contrário, os registros privilegiaram vistas externas da creche (sem nem ao menos possibilitar a visão do castelo d'água definitivo supostamente executado em substituição à estrutura provisória registrada à peça 76, p. 21) , de modo que não demonstraram que foram sanados os problemas identificados internamente nos banheiros (ausência de divisórias de granito ou em alvenaria, peças e acessórios) ou no revestimento das paredes (ausência de cerâmica e/ou roda-meio) . 
12. Ademais, para descaracterizar o débito, não basta que os serviços remanescentes sejam executados, é imprescindível que a correção das pendências apontadas no laudo pericial seja comprovadamente realizada pela Hidro Perfurações e sem custos adicionais para o poder público municipal pois, do contrário, estaria a se pagar em duplicidade por um mesmo serviço, com a quebra do nexo causal entre os recursos federais transferidos e o objeto executado. 
13. No caso concreto, a empresa já havia recebido o valor total pactuado em meados de 2013, apesar de ter executado não mais do que 42% do total, situação que configurou a liquidação irregular de despesas durante a gestão do ex-prefeito, conforme apontado no Laudo n.º 578/2020- SETEC/SR/PF/PB (...) :
 (...) 
14. Dada a situação ocorrida, é remota a possibilidade de que uma empresa que deixou obras inacabadas se mobilize, muitos anos depois e sem quantias a receber do poder público, para espontaneamente retomá-las e concluí-las, de sorte que o afastamento do débito requer robusta documentação comprobatória, a qual definitivamente não foi apresentada pelo recorrente."
O recorrente alega ainda que a empresa contratada teria realizado serviço extraordinário, consistente na execução de muro ao redor da creche, não previsto no termo de compromisso, e que não teria sido pago pelo município. Portanto, a seu entender, deveria haver compensação no cálculo do débito.
Essa argumentação, no entanto, já havia sido apresentada e rebatida em etapas processuais anteriores, conforme exposto no parecer do MPTCU, o qual me permito novamente transcrever:
"15.	Com relação à construção de um muro nos limites do terreno da creche municipal, a um custo alegado de R$ 116.491,51, trata-se de questão que já foi abordada no parecer do Exmo. Subprocurador-Geral Lucas Rocha Furtado (peça 85) : 
No que tange à alegação de que a parcela não executada da obra fora compensada pela construção não prevista na planilha da licitação da murada da creche, cabe frisar a total inadequação de eventual acordo informal entre o poder público e o terceiro contratado, não apenas por contrariar a legislação e inúmeros princípios jurídicos da Administração Pública, mas também por deixar de produzir os elementos mais basilares da necessária prestação de contas. Basta dizer que não é possível assegurar nem sequer o nexo de causalidade entre os recursos federais e o elemento construtivo em questão. 
16. O Voto condutor do Acórdão 479/2022-TCU-1.ª Câmara, no qual se apreciou embargos de declaração interpostos pelo ex-prefeito, rechaçou categoricamente qualquer possibilidade de compensação como aquela sugerida pelo ora recorrente (peça 108, p. 2) : 
11. Essa posição foi expressamente acolhida no voto condutor da decisão embargada, tendo sido, inclusive, transcrita em parte na oportunidade, quando consignei que me manifestava de acordo com a proposta trazida nos pareceres anteriores e incorporava os fundamentos usados como razão de decidir. 
12. Isso implica que não houve nenhuma omissão quanto à matéria trazida em sede de embargos, uma vez que, nos termos da jurisprudência desta Casa, pode ser considerada fundamentada a deliberação na qual as questões suscitadas tenham sido enfrentadas em um dos elementos que a compõem (Acórdão 303/2017-TCU-Plenário. Relator: Ministro Bruno Dantas) . 
13. Ainda que assim não fosse, trago ponderações adicionais. 
14. No caso, mesmo que se admita, apenas por hipótese, que existe um crédito líquido e certo em favor da empresa Hidro Perfurações Eireli, a dívida é do município de Quixaba/PB, de modo que não cabe nenhuma compensação desta sobre o débito em apuração nos presentes autos, cujo credor é a União. 
15. Afinal, a compensação entre obrigações somente é possível se houver identidade recíproca entre credor e devedor, na forma do artigo 368 do Código Civil ('se duas pessoas forem ao mesmo tempo credor e devedor uma da outra, as duas obrigações extinguem-se, até onde se compensarem') . 
16. Com isso, o suposto crédito da aludida empresa constitui matéria atinente à relação administrativa entre a municipalidade e a construtora, não sendo questão prejudicial sujeita à apreciação do controle externo, ainda mais para conferir um crédito à entidade privada que deu causa a um prejuízo ao Erário.
17. No que se refere à alegação de que o município deveria ser unicamente ou solidariamente responsável pelo débito, não vejo como este tenha se beneficiado de pagamentos realizados à empresa Hidro Perfurações Eireli, relativos a itens cuja execução não foi comprovada. 
18. Quanto a isso, as próprias partes admitiram que houve liquidação irregular de tais serviços, de modo que não há nenhuma dúvida sobre a existência de prejuízo aos cofres da União, bem como sobre a responsabilidade pessoal do ex-prefeito, devido à grave omissão quanto ao seu dever de acompanhar a correta execução da avença. 
17. Quanto a esse ponto, cabe registrar que o laudo pericial não somente confirma que o muro não fazia parte da contratação realizada a partir do Termo de Compromisso 01679/2011 como traz a informação de que teria sido executado pela municipalidade (peça 76, p. 2, 28) : 
 (...) . Além disso, durante a perícia, compareceu ao local a Sra. Denize Torres Candeia, Secretária de Administração da Prefeitura, a qual forneceu, posteriormente, documentação adicional para a perícia, bem como informações acerca da execução do muro de contorno da creche, o qual, segundo a mesma, foi executado pela própria Prefeitura. 
 (...) . Ressalta-se que os serviços referentes à execução do muro de contorno foram executados pela própria Prefeitura, conforme relatado pela Secretária de Administração do Município, corroborado pelo fato de que os serviços correspondentes à sua execução não constam na planilha relativa ao contrato. Além disso, todos os serviços não passíveis de medição in loco foram homologados e considerados pela perícia como executados, conforme boletins de medição da obra. 
18. De fato, o termo de compromisso firmado já indicava que serviços não previstos na planilha orçamentária do projeto deveriam ser executados com recursos municipais (peça 2, p. 52-53) : 
V - Responsabilizar-se, com recursos próprios, por obras e serviços de terraplenagem e contenções, infraestrutura de redes (água potável, esgotamento sanitário, energia elétrica e telefonia) , bem como por todos os serviços necessários à implantação do empreendimento no (s) terreno (s) tecnicamente aprovado (s) , uma vez que os valores a serem repassados pelo FNDE/MEC referem-se exclusivamente aos serviços de engenharia constantes nas planilhas orçamentárias do (s) projeto (s) pactuado (s) e aprovado (s) ; 
VI - Garantir, com recursos próprios, a conclusão da (s) obras (s) acima pactuada (s) e sua entrega à população, no caso de os valores transferidos se revelarem insuficientes para cobrir todas as despesas relativas à implantação; 
19. Portanto, se a gestão do ex-prefeito entendeu que era necessária a execução do muro delimitador para a implantação da escola e esse item não estava contemplado na planilha orçamentária do termo de compromisso, não há dúvida de que se trata de um ônus compreendido na esfera do ente federado, sem qualquer implicação com o débito tratado nos presentes autos ou possibilidade de compensação."
Desse modo, uma vez que o ex-prefeito não apresentou elementos de convicção que alterem o entendimento do Tribunal acerca da não comprovação da totalidade da execução física do objeto pactuado, não há como dar provimento ao recurso em tela no que tange ao débito que lhe foi imputado.
Não obstante tais considerações, admito que o recorrente adotou medidas tendentes a concluir as obras da creche, em benefício da comunidade local. Ainda que não se possa comprovar o nexo de causalidade com os recursos federais transferidos, elas servem como atenuante para sua conduta, sendo possível a redução da multa que lhe foi cominada (R$ 40.000,00) , que equivalia a aproximadamente 50% do valor do débito atualizado na data de prolação do acórdão recorrido.
Acrescento também, como justificativa para redução da multa aplicada ao recorrente, que proponho seja alterada para R$ 10.000,00, a observação feita pelo Relator a quo de que o Sr. Júlio César de Medeiros Batista jamais havia sido condenado em débito e multa por este Tribunal.
Feitas essas considerações, o recurso de reconsideração deve ser provido parcialmente.
	Ante o exposto, VOTO no sentido de que o Tribunal adote o acórdão que submeto à deliberação deste Colegiado.
TCU, Sala das Sessões, em 11 de abril de 2023.
JORGE OLIVEIRA 
Relator